ACORDAO-COMPLETO-2435779

ACÓRDÃO 3230/2020 ATA 46/2020 - PLENÁRIO

VISTO, relatado e discutido este Relatório de Levantamento realizado com o objetivo de conhecer a sistemática processual de formação de parcerias estratégicas com empresas privadas pelo Banco do Brasil S.A. e suas subsidiárias, bem como a motivação, a governança e a sua respectiva aderência às normas e à jurisprudência do Tribunal de Contas da União,
ACORDAM os Ministros do Tribunal de Contas da União, reunidos em sessão do Plenário, ante as razões expostas pelo Relator, em:
9.1. encaminhar cópia da matriz de riscos (peça 36) e do mapa de processos (peça 37) ao Banco do Brasil, informando-o dos principais riscos a seguir encontrados na sistemática de formação de parcerias estratégicas da instituição financeira, os quais poderão levar à constituição de ações futuras de controle por parte desta Corte, bem como subsidiar, em termos de critério, os processos subsequentes que versem sobre parcerias estratégicas a serem realizadas pelo Banco do Brasil:
9.1.1. risco relativo à contratação por inexigibilidade de licitação de serviços técnicos especializados;
9.1.2. risco relativo à condução de pontos relevantes do processo pelo assessor financeiro;
9.1.3. risco relativo à ausência de metodologia de projetos na sistemática (IN BB 941) ;
9.1.4. risco relativo ao vazamento de informações para o mercado;
9.1.5. risco relativo ao baixo poder de influência das instâncias superiores do Banco do Brasil em etapas essenciais da sistemática; e
9.1.6. risco relativo à ausência de previsão na sistemática de anuência do Ministério da Economia (Decreto 1.091/1994) ;
 9.2. encaminhar cópia da presente deliberação ao Banco do Brasil, ao Ministério da Economia, à Secretaria de Coordenação e Governança das Empresas Estatais, à Caixa Econômica Federal, ao Banco do Nordeste do Brasil e ao Banco da Amazônia, informando-os dos riscos e requisitos legais a seguir indicados, tendo em vista a similaridade entre os assuntos tratados neste feito e os interesses das instituições financeiras relacionados a desinvestimentos e parcerias estratégicas: 
9.2.1. distinção entre desestatização, desinvestimento e formação de parceria por meio de alienação de controle;
9.2.2. risco relativo à ausência de autorização legislativa para formação de parcerias estratégicas;
9.2.3. risco relativo ao processo decisório de formação de parcerias (fragilidade dos mecanismos de governança) ;
9.2.4. risco relativo à motivação insuficiente para enquadramento da inviabilidade de procedimento competitivo para realização da parceria estratégica;
9.2.5. risco de não configuração de associação da parceria estratégica;
9.2.6. risco de irregularidades na contratação direta (dispensa de licitação) da associação formada;
9.2.7. risco de onerosidade excessiva no acordo de associação, acordo de acionistas e outros documentos societários da parceria;
9.2.8. risco relativo à ausência de prévia manifestação do Ministério da Economia na realização de parceria estratégica;
9.2.9. risco relativo à ausência de autorização do órgão regulador para bancos públicos; e
9.2.10. risco relativo à configuração de desestatização parcial;
9.3. apor a chancela de sigilo às peças 15 a 19, 24, 28, 32, 33, 36 e 37 destes autos, por revelarem informações sensíveis, sigilosas ou estratégicas do Banco do Brasil;
9.4. autorizar o arquivamento os autos, com fundamento no art. 169, inciso V, do Regimento Interno do TCU.

Levantamento com o objetivo de conhecer o processo de trabalho de parcerias estratégicas do Banco do Brasil S.A. e suas subsidiárias, bem como a motivação, a governança e a sua respectiva aderência às normas e à jurisprudência do Tribunal de Contas da União.

Banco do Brasil Banco de Investimento S.A.; Banco do Brasil S.A..

3. Responsáveis: não há.

13.1. Ministros presentes: José Mucio Monteiro (Presidente), Walton Alencar Rodrigues, Benjamin Zymler, Augusto Nardes, Aroldo Cedraz, Raimundo Carreiro, Ana Arraes e Bruno Dantas (Relator).
13.2. Ministros-Substitutos presentes: Augusto Sherman Cavalcanti, Marcos Bemquerer Costa, André Luís de Carvalho e Weder de Oliveira.

ACORDAO-COMPLETO-2453144

Acórdão 1644/2021 - Plenário

BRUNO DANTAS

Por registrar as principais ocorrências no andamento dos autos até o momento, resumindo os fundamentos das peças acostadas, adoto como relatório, com os ajustes necessários, a instrução da secretaria responsável pela análise do processo (peça 39) , que contou com a anuência do corpo diretivo da unidade (peças 40 e 41) :
"I - INTRODUÇÃO
1. O presente Levantamento é decorrente de deliberação constante em Despacho de 27/4/2020 do Min. Bruno Dantas (TC Processo 009.720/2020-0) .
2. O objetivo da fiscalização é conhecer o processo de trabalho de parcerias estratégicas do Banco do Brasil S.A. (BB) , bem como a motivação, a governança e a sua respectiva aderência às normas e à jurisprudência do Tribunal de Contas da União, identificando os eventos de risco e os controles internos existentes.
3. Por outro lado, considerando a inexistência de posicionamento uníssono do Tribunal sobre o tema, este trabalho buscará trazer aspectos fundamentais para a formação de parcerias estratégicas por empresas públicas, sociedades de economia mista e suas subsidiárias, abordando legislação, doutrina e decisões do TCU.
4. Entre os processos conexos, pode-se citar o TC Processo 015.759/2019-9, o qual trata de acompanhamento sobre a sistemática de desinvestimentos do BB, regida atualmente pelo mesmo normativo interno do banco (IN 941) , que trata das parcerias estratégicas.
5. Verificou-se, ainda, que, em 2012, foi realizada auditoria de conformidade sobre os atos societários que consubstanciaram a parceria estratégica formada pelo banco na área de seguridade (TC Processo 007.300/2012-3) , não tendo sido registrados achados de auditoria.
6. O presente Levantamento foi conduzido em conformidade com as Normas de Auditoria do TCU e o Roteiro de Levantamento do Tribunal, e está alinhado com os princípios fundamentais de auditoria do setor público das Normas Internacionais das Entidades Fiscalizadoras Superiores (ISSAI 100) . Seguindo o Roteiro de Levantamento, o trabalho contou com as etapas de planejamento, execução e relatório.
7. Considerando o contexto atual de pandemia, a coleta de dados ocorreu por meio da realização de reuniões virtuais, via MS Teams, com os gestores das diversas áreas envolvidas no processo de formação de uma parceria estratégica no âmbito do banco, bem como com órgãos externos ao BB, como o Banco Central do Brasil, a Secretaria de Coordenação e Governança das Empresas Estatais (Sest-ME) , a Procuradoria-Geral da Fazenda Nacional (PGFN) e a Secretaria do Tesouro Nacional (STN-ME) . Nessas reuniões, foram obtidos relatos ou conduzidas entrevistas semiestruturadas sobre o tema.
8. Além disso, foram requisitados documentos e informações, por meio de ofícios aos stakeholders, sendo realizada a análise documental das respostas encaminhadas. Com o intuito de organizar as informações coletadas, foram realizados alguns procedimentos de análise de dados e posteriormente aplicadas técnicas de diagnóstico visando sistematizar essas informações relativas ao objeto fiscalizado, estabelecer prioridades e detectar riscos.
9. Dessa forma, foram elaborados três diferentes produtos: Análise Stakeholder, Mapeamento de Processos e Avaliação de Riscos (peças 35, 36 e 37) . A Análise Stakeholder e o Mapeamento de Processos foram aplicados na fase de planejamento do Levantamento, concluindo essa etapa com a matriz de planejamento.
10. O Mapeamento de Processos foi realizado em duas etapas. Na primeira, a equipe entrevistou os gestores e identificou os processos de trabalho relacionados aos diferentes atores envolvidos. Em uma fase posterior, os gestores foram convidados a apresentar críticas e sugestões ao mapa desenvolvido na etapa anterior de forma a validá-lo e torná-lo mais fidedigno à realidade.
11. A avaliação de riscos seguiu as orientações contidas no Roteiro de Levantamento, que toma por base o documento 'Roteiro de Avaliação de Maturidade da Gestão de Riscos', aprovado pela Portaria-Segecex 2, de 22/1/2018.
12. A avaliação de riscos em levantamentos está relacionada a um objeto específico de controle externo, com o objetivo de revelar as áreas desses objetos que estão expostas a riscos significativos, analisar como a gestão responde a esses riscos, com vistas a priorizá-las para futuros trabalhos, bem como avaliar a viabilidade da realização de fiscalizações (item 1.3.2 do Roteiro de Auditoria de Gestão de Riscos) .
13. Assim, foram identificados os riscos que poderiam impedir ou dificultar o alcance dos objetivos do processo de formação de uma parceria estratégica. Em sequência, foram analisados os riscos quanto à probabilidade de ocorrência e quanto às suas consequências (impactos) , em termos da magnitude do impacto nos objetivos pretendidos. Por fim, considerando os riscos de maior relevância, foram identificadas e avaliadas as ações adotadas para mitigá-los, incluindo os controles internos existentes.
14. Vale registrar que o processo de formação de parceria estratégica no âmbito do BB está atualmente sendo revisto pela entidade em função do TC Processo 015.759/2019-9, que versa sobre o processo de desinvestimentos dessa instituição financeira. O banco está em processo de alteração do normativo interno (IN 941) , que atualmente trata tanto de desinvestimentos quanto de investimentos, com intuito de distinguir os procedimentos para cada tipo de operação. Os trabalhos foram desenvolvidos considerando o relato das áreas envolvidas sobre o processo de trabalho real, utilizando-se inclusive de casos concretos para validação e melhor compreensão do processo descrito pelos gestores.
II - VISÃO GERAL DO OBJETO
15. O objeto do presente levantamento de auditoria é a sistemática processual de formação de parcerias estratégicas com empresas privadas pelo Banco do Brasil e suas subsidiárias. Segundo definição do próprio Banco do Brasil, parceria estratégica é a associação de longo prazo entre duas ou mais empresas que buscam, sem prejuízo de suas estratégias individuais, complementaridade para incrementar os seus negócios, reduzir custos, compartilhar riscos e benefícios, ampliar sua capilaridade e/ou alavancar capacitações visando ser mais competitivas no mercado, em alinhamento com os pressupostos estabelecidos nos documentos estratégicos do BB (peça 15, p. 2) .
II.1 - Previsão legal para o BB realizar parcerias estratégicas
16. As parcerias estratégicas realizadas pelo Banco do Brasil, geralmente, mas não necessariamente, envolvem as suas subsidiárias integrais (totalidade das ações detidas pelo BB) . Porém, a constituição de uma subsidiária ou a formação de uma parceria possuem diferentes contornos legais.
17. Vale destacar que a exploração de atividade econômica pelo Estado será exercida por meio de empresa pública, de sociedade de economia mista e de suas subsidiárias, conforme o art. 2º da Lei 13.303, de 30/6/2016. Assim, a exploração da atividade econômica pelo Estado em uma parceria estratégica é indireta.
18. A subsidiária deverá ter objeto social vinculado ao da estatal controladora (parágrafo único do art. 7º do Decreto 8.945, de 27/12/2016) . Já a participação de empresa estatal em sociedade privada dependerá de vinculação com o objeto social da empresa estatal investidora (art. 8º, II, do Decreto 8.945/2016) .
19. A saber, a criação de subsidiária integral por escritura pública tem como parâmetro legal o art. 251 da Lei 6.404, de 15/12/1976. Porém, em conformidade com o art. 37, XX, da CF/1988 c/c o art. 2º, § 2º, da Lei 13.303/2016 e o art. 6º do Decreto 8.945/2016, deve existir também autorização legal para a sociedade de economia mista criar subsidiária:
Art. 6º. A constituição de subsidiária, inclusive sediada no exterior ou por meio de aquisição ou assunção de controle acionário majoritário, dependerá de prévia autorização legal, que poderá estar prevista apenas na lei de criação da empresa pública ou da sociedade de economia mista controladora.
20. A criação mediante autorização legislativa ocorreu para duas subsidiárias integrais específicas do Banco do Brasil (Banco Popular do Brasil e BB Administradora de Consórcios) , nos termos da Medida Provisória 121/2003, convertida na Lei 10.738, de 17/9/2003.
21. Em conformidade com a CF/1988, o Banco do Brasil tem, atualmente, autorização genérica para criação de subsidiárias com vistas ao cumprimento de atividades de seu objeto social, nos termos do art. 1º da Lei 11.908, de 3/3/2009, sendo necessária autorização individualizada do Conselho de Administração do BB para constituição de cada subsidiária, consoante o caput do art. 7º do Decreto 8.945/2016.
22. A propósito, o Banco do Brasil tem por objeto social a prática de todas as operações ativas, passivas e acessórias, a prestação de serviços bancários, de intermediação e suprimento financeiro sob múltiplas formas e o exercício de quaisquer atividades facultadas às instituições integrantes do Sistema Financeiro Nacional, nos termos do art. 2º do seu Estatuto Social.
23. Por outro lado, o Banco do Brasil não possui autorização legislativa própria para participar de empresa privada. Em regra, a participação de sociedade de economia mista em empresa privada depende de autorização legislativa, conforme expressa disposição constitucional (art. 37, XX, da CF/1988) , replicada no Estatuto das Estatais (art. 2º, § 2º, da Lei 13.303/2016) .
24. Com a edição da Medida Provisória 443/2008, convertida na Lei 11.908/2009 (art. 2º) , e posteriormente com a MP 695/2015, convertida na Lei 13.262, de 22/3/2016 (art. 1º) , o BB, diretamente ou por intermédio de suas subsidiárias, ficou autorizado temporariamente a adquirir e depois a constituir ou adquirir participação em empresas:
Lei 11.908, de 3/3/2009
Art. 2o O Banco do Brasil S.A. e a Caixa Econômica Federal, diretamente ou por intermédio de suas subsidiárias, poderão adquirir participação em instituições financeiras, públicas ou privadas, sediadas no Brasil, incluindo empresas dos ramos securitário, previdenciário, de capitalização e demais ramos descritos nos arts. 17 e 18 da Lei 4.595, de 31 de dezembro de 1964, além dos ramos de atividades complementares às do setor financeiro, com ou sem o controle do capital social, observado o disposto no inciso X do caput do art. 10 daquela Lei.
§ 4o A autorização prevista no caput deste artigo é válida até 30 de junho de 2011, podendo ser prorrogada por até 12 (doze) meses, mediante ato do Poder Executivo.
Lei 13.262, de 22/3/2016
Art. 1º O Banco do Brasil S.A. e a Caixa Econômica Federal, diretamente ou por intermédio de suas subsidiárias, poderão constituir ou adquirir participação em empresas, inclusive no ramo de tecnologia da informação, nos termos e condições previstos no art. 2º da Lei 11.908, de 3 de março de 2009.
25. Apesar da inexistência, no cenário atual, de autorização direta para o BB participar de empresas privadas, o legislador criou uma exceção válida para qualquer estatal, no § 3º do art. 2º da Lei 13.303/2016: a autorização legislativa para participação em empresa privada não se aplica a participações autorizadas pelo Conselho de Administração em linha com o plano de negócios da empresa pública, da sociedade de economia mista e de suas respectivas subsidiárias.
26. No que se refere ao plano de negócios, a Estratégica Corporativa do Banco do Brasil (ECBB 2020-2024) dispõe de diretrizes estratégicas para as entidades ligadas e mapa estratégico com nove objetivos divididos em clientes, financeira, processos, pessoas e sustentabilidade. Em linha com a ECBB, o Plano Diretor 2020-2024 dispõe sobre os indicadores para os nove objetivos estratégicos, com metas para os cinco exercícios (Ofício Direg 2020/082 - peça 28) .
27. Já os planos de negócios dos mercados tratam da segmentação de clientes por perfis, como varejo, private banking, e atacados corporate e large corporate. Esses planos contêm descrição do mercado, potenciais, quadros de comportamento, relacionamento e consumo, projeção de negócios e resultados, bem como descrevem os objetivos, os indicadores e as metas relacionados ao segmento, e listam as ações relativas ao planejamento das unidades estratégicas.
28. Esse conjunto de documentos de planejamento do Banco do Brasil satisfaz, em tese, a exigência da legislação relativa ao plano de negócios. Apenas de se observar que, em atendimento ao art. 2º, § 3º, da Lei 13.303/2016, eventual enquadramento deve ser devidamente justificado e demonstrado para cada projeto de parceria estratégica pretendida, com menção explícita pelo Conselho de Administração sobre o alinhamento da participação societária com o plano de negócios da companhia, para suprir a ausência de autorização legislativa, conforme o art. 37, XX, da CF/1988.
II.2 - O Banco do Brasil e o interesse público de sua existência
29. A exploração direta de atividade econômica pelo Estado só é permitida quando necessária aos imperativos da segurança nacional ou a relevante interesse coletivo, nos termos do caput do art. 173 da CF/1988. Ademais, conforme disciplinado no art. 237 de Lei 6.404/1964, a companhia de economia mista somente poderá explorar os empreendimentos ou exercer as atividades previstas na lei que autorizou a sua constituição.
30. Ocorre que, apesar de ter sido criado por ato do príncipe-regente D. João VI, o Banco do Brasil surgiu no século XIX como um banco privado. A assunção do controle acionário pelo Governo ocorreu um século mais tarde, somente em 1923 (NETO, Yttrio Corrêa da Costa. Bancos oficiais no Brasil: origem e aspectos de seu desenvolvimento. Brasília: Banco Central do Brasil, 2004) .
31. Com a reforma bancária de 1964, o Banco do Brasil perdeu, juntamente com o Tesouro Nacional e a Superintendência da Moeda e do Crédito (Sumoc) , funções de autoridade monetária para o Banco Central do Brasil (https://www.bcb.gov.br/pre/historia/sumoc/historiasumoc.asp?frame=1) .
32. O BB passou a figurar nominalmente como entidade do Sistema Financeiro Nacional (SFN) , juntamente com o Conselho Monetário Nacional, o Banco Central do Brasil, o Banco Nacional de Desenvolvimento Econômico e Social, e as demais instituições financeiras públicas e privadas (art. 1º da Lei 4.595, de 31/1/2/1964) . Porém, a composição atual do SFN está dividida em órgãos normativos, supervisores e operadores. O BB se enquadra no grupo de operadores do SFN (https://www.bcb.gov.br/pre/composicao/composicao.asp?frame=1) .
33. Desde a sua primeira constituição, o Banco do Brasil exercia também o papel de agente do Governo, como a emissão de moeda, e posteriormente como agente financeiro no auxílio de políticas públicas, notadamente em políticas do setor agropecuário. Algumas funções previstas no art. 19 da Lei 4.595/1964 deixaram de existir ou foram pulverizadas para as demais instituições financeiras, como a arrecadação de tributos federais.
34. Dessa forma, não está muito claro no arcabouço legal vigente qual o real interesse público do BB que o diferencia de uma empresa privada pura. Por outro lado, vale destacar que o interesse público da empresa pública e da sociedade de economia mista, respeitadas as razões que motivaram a autorização legislativa, manifesta-se por meio do alinhamento entre seus objetivos e aqueles de políticas públicas, na forma explicitada na carta anual, conforme o art. 8º, § 1º, da Lei 13.303/2016.
35. Tal carta deve ser subscrita pelos membros do Conselho de Administração da instituição e explicitar os compromissos de consecução de objetivos de políticas públicas pela empresa pública, pela sociedade de economia mista e por suas subsidiárias, em atendimento ao interesse coletivo ou ao imperativo de segurança nacional que justificou a autorização para suas respectivas criações, com definição clara dos recursos a serem empregados para esse fim, bem como dos impactos econômico-financeiros da consecução desses objetivos, mensuráveis por meio de indicadores objetivos, nos termos do art. 8º, inciso I, da Lei 13.303/2016.
36. Em sua carta anual de 2020 (ano-base 2019, p. 7) , o Banco do Brasil informa que atua em políticas públicas por meio de serviços financeiros disponíveis aos seus clientes, participa também de programas, projetos e iniciativas da administração pública, oferecendo soluções personalizadas que auxiliam no atendimento às demandas sociais.
37. No art. 5º de seu estatuto social, está disposto que o Banco do Brasil contratará, na forma da lei ou regulamento, diretamente com a União ou com a sua interveniência:
I - a execução dos encargos e serviços pertinentes à função de agente financeiro do Tesouro Nacional e às demais funções que lhe forem atribuídas por lei;
II - a realização de financiamentos de interesse governamental e a execução de programas oficiais mediante aplicação de recursos da União ou de fundos de qualquer natureza; e
III - a concessão de garantia em favor da União.
38. Por conseguinte, verifica-se uma atuação híbrida do BB, como não poderia deixar de ser para uma sociedade de economia mista: agente empresarial, atuando como uma instituição financeira típica em negócios de atacado e varejo; e relevante interesse coletivo, atuando em políticas públicas de agronegócio e como agente financeiro do Governo Federal.
II.3 - As participações relevantes do Banco do Brasil em empresas privadas
39. O BB conta com diversas parcerias firmadas, com base em instrumentos legais distintos. Até a promulgação da Constituição Federal de 1988, as sociedades de economia mista podiam criar subsidiárias mediante escritura pública (art. 251 da Lei 6.404/1976) e algumas dessas subsidiárias podiam participar de outras sociedades privadas, sem necessidade de autorização legislativa.
40. Ainda, os bancos de investimentos podiam, até 1999, realizar operações de participação societária a médio e longo prazos (art. 29 da Lei 4.728/1965 c/c a Resolução CMN 18/1966) . Porém, atualmente, os bancos de investimento podem realizar operações societárias de caráter temporário (art. 1º da Resolução CMN 2.624/1999) .
41. Conforme mencionado no item 24 deste relatório, o BB foi autorizado temporariamente, à época, a participar de outras sociedades. Atualmente, o BB e outras estatais somente podem realizar parcerias se estiverem alinhadas com seu plano de negócios e houver autorização do Conselho de Administração (art. 2º, § 3º, da Lei 13.303/2016 c/c o art. 8º, § 1º, do Decreto 8.945/2016) . O quadro a seguir indica as participações diretas e indiretas do BB em outras entidades.
Quadro 1 - Participações societárias relevantes em empresas privadas
	PARCERIAS ESTRATÉGICAS DO CONGLOMERADO DO BANCO BRASIL

	Participação acionária
	Parceria Estratégica
	Empresa Parceira
	Características/Negócios

	BB (49,99%) 
	Banco Votorantim S.A. (BV) 
	Votorantim Finanças
	Banco múltiplo que atua nos segmentos de varejo, atacado e gestão de patrimônio (Wealth Management) .

	BV (100%) 
	Promotiva S.A. (Subsidiária do BV) 
	BV
	Promotora de vendas de produtos financeiros do BB, responsável pela gestão do canal correspondente da rede Mais BB.

	BB Elo Cartões (28,65%) 
	Cielo S.A.
	Columbus Holdings (Banco Bradesco) e outros
	Prestação de serviços de credenciamento de estabelecimentos comerciais, para aceitação de cartões de crédito e débito, adquirência.

	BB Elo Cartões (49,99%) 
	Elo Participações Ltda. (Elopar) 
	Bradescard Elo Participações (Bradesco) 
	A EloPar é uma holding de participação com atuação em meios de pagamentos, loyalty e banco.

	BB Elo Cartões (22%) 
	Cateno Gestão de Contas de Pagamento
	Cielo (Bradesco) 
	A empresa tem como objetivo criar a gerir soluções tecnológicas para a indústria de meios de pagamento.

	Kartra Participações - subsidiária da Elopar (100%) 
	Banco Digio S.A.
	Bradesco
	É um banco múltiplo com plataforma corebanking, que está sendo adaptada para novas funções relacionadas a atuação digital.

	Elopar (100%) 
	Livelo S.A.
	Bradesco
	Parceria para melhorar a eficiência operacional de seus programas de fidelidade por meio de sinergias entre os dois bancos.

	Elopar (100%) 
	Alelo S.A.
	Bradesco
	Emissão, administração, gestão e prestação de serviços de meios de pagamentos e cartões pré-pagos.

	Elopar (99,995%) 
	Elo Serviços S.A.
	Bradesco
	Prestação de serviços relacionados a soluções e meios de pagamento, inclusive através de meios eletrônicos.

	Elopar (99,99%) 
	Movera Serviços e Empreendedorismo
	Bradesco
	Atua no mercado de microfinanças, principalmente com Microcrédito Produtivo Orientado.

	Elopar (99,99%) 
	IBI Promotora de Venda Ltda.
	Bradesco
	Prestação de serviços de promoção de vendas de representante e correspondente de instituições financeiras no país.

	BB (12,52%) 
	Tecnologia Bancária S.A.
	Itáu/ Bradesco/ Santander/ Caixa Participações
	A TecBan é especializada na gestão de redes de autoatendimento bancário, tendo como principal foco a atuação como rede complementar dos bancos.

	BB-BI (6,67%) 
	Galgo Sistema de Informação S.A.
	Condomínio de instituições do mercado financeiro
	O sistema Galgo padroniza e centraliza a transferência de informações de fundos de investimento e carteiras administradas.

	BB (20%) 
	Gestora de Inteligência de Crédito S.A. (Quod) 
	CEF/Bradesco Itaú/Santander
	Gestão de dados financeiros e não financeiros de PF e PJ; e outro serviços.

	BB Corretora de Seguros (49,99%) 
	Ciclic Corretora de Seguros S.A.
	PGF do Brasil 2
	Atuação no ambiente digital, com foco na comercialização de produtos de seguridade.

	BB Seguros Participações (49,9%) 
	Brasilprev Seguros e Previdência S.A.
	PGF do Brasil
	Os negócios de previdência complementar aberta estão concentrados na Brasilprev.

	BB Seguros Participações (49,99%) 
	BB Mapfre Participações S.A.
	Mapfre Brasil Participações
	Atuação com seguros de pessoas, rural e habitacional, produtos cuja colocação encontra força junto à base de clientes do Banco do Brasil.

	BB Seguros Participações (49,99%) 
	Brasilcap Capitalização S.A.
	Icatu Seguros e Aliança da Bahia
	A companhia atua com produtos de capitalização nas modalidades PM (pagamento mensal) , PU (pagamento único) e títulos de incentivo.

	BB Seguros Participações (49,99%) 
	Brasildental Operadora de Planos Odontológicos S.A.
	Odontoprev
	Tem o objetivo de desenvolver, divulgar, e por meio da BB Corretora, distribuir e comercializar planos privados de assistência odontológica sob a marca BB Dental.

	BB Mapfre Participações (100%) 
	Brasilseg Companhia de Seguros S.A.
	Mapfre Brasil Participações
	Operações de seguro de danos e de pessoas, em qualquer de suas espécies, e outras modalidades de seguros e atividades permitidas.

	BB Mapfre Participações (100%) 
	Aliança do Brasil Seguros S.A.
	Mapfre Brasil Participações
	Operações de seguro de danos e de pessoas, e outras modalidades de seguros e atividades permitidas, podendo participar de outras sociedades no Brasil e no exterior.

Fonte: Banco do Brasil (Ofício Direg 2020/055 - peça 15) 
42. Nos próximos capítulos deste relatório, serão tratados detalhadamente a sistemática de formação de parcerias estratégicas e os riscos identificados no processo de trabalho do Banco do Brasil, e, por fim, serão abordados aspectos específicos relativos a parcerias estratégicas de estatais de forma geral.
III - SISTEMÁTICA PARA FORMAÇÃO DE PARCERIAS ESTRATÉGICAS
43. A seguir será descrito, de forma sintética, o fluxo do processo de formação de parceria estratégica no âmbito do Banco do Brasil. Vale lembrar que esse processo foi mapeado, conforme documentado na peça 37, por meio de relatos em reuniões realizadas com os principais stakeholders atuantes no processo, baseados na forma como o trabalho é conduzido atualmente e nos projetos em andamento. No entanto, o desenho desse fluxo está sendo revisto pela instituição.
44. Inicialmente, cabe esclarecer que a Diretoria de Governança de Entidades Ligadas (Direg) , vinculada à Vice-Presidência de Gestão Financeira e de Relações com Investidores (Vifin) , é a unidade responsável por coordenar e acompanhar todo o processo relativo às operações de investimentos e desinvestimentos em participações societárias, incorporações e fusões (IN 941-1, item 3.4.1) , o que inclui as parcerias estratégicas.
45. As operações de parceria estratégica têm início, embrionariamente, com a identificação de oportunidades por parte de uma área de negócios do banco: carência, dificuldade interna do banco, gap de atuação, fragilidade ou necessidade de desenvolvimento de novos produtos, relacionadas especificamente com sua área de atuação. Essa iniciativa também pode ter origem na Direg, tendo em vista sua atribuição de acompanhar as participações societárias do banco sob o aspecto da governança corporativa.
46. Em sequência, a área de negócios deverá preencher o formulário de proposição da operação, o qual contém campos como: identificação da operação, unidade estratégica proponente, definição do escopo da operação, justificativas, objetivos, benefícios esperados, alinhamento estratégico, intervenientes e riscos da operação. Esse formulário deve ser submetido ao parecer da Diretoria Estratégia e Organização (Direo) para manifestação sobre o alinhamento à estratégia corporativa do banco, bem como ao parecer da Direg sobre a viabilidade de prosseguimento da operação.
47. Concluído esse expediente, a Direg passa a ter o mandato para iniciar o projeto, trabalhando mais intensamente com a área de negócios e com as demais áreas estratégicas correlacionadas à operação. O objetivo será buscar mais elementos, como oportunidades para agregação de valor ou de ganhos/sinergias, racional estratégico para o banco, combinação com operações existentes, estrutura societária e governança atuais, participação de mercado, entre outros. Esses elementos serão incluídos na nota técnica de Aprofundamento dos Estudos a ser submetida ao Conselho Diretor (CD) .
48. Tal Nota Técnica consiste em documento conjunto, produzido pela Direg e pela Área de Negócios, que será encaminhado, por meio do sistema DDC (Decisão Digital Corporativa) , à deliberação do CD, passando previamente por manifestação da Direo sobre o alinhamento estratégico e por manifestação do Comitê Executivo de Governança das Entidades Ligadas do BB (Cegov) .
49. Vale registrar que, à medida que o projeto de parceria avança, os funcionários do banco envolvidos no projeto, ou que irão ter acesso às respectivas informações, devem assinar termo de confidencialidade individuais, os quais ficam sob o controle da Direg.
50. Obtida a ratificação da aderência estratégica e das premissas preliminares para a operação por meio da aprovação do CD, terá início a contratação de serviços técnicos especializados, indispensáveis à continuidade do projeto.
51. Nas operações de parceria estratégica, usualmente, são contratados os serviços de assessoria financeira/negocial e jurídica. Quando a estruturação societária da operação requerer, pode ser necessário que o banco conduza uma due diligence (diligência prévia) na contraparte - hipótese em que, conforme relatado, usualmente é contratada uma das quatro maiores empresas de auditoria para realizar esse serviço específico. Além disso, quando o Conselho de Administração do banco requerer fairness opinion (avaliação externa independente) , também será realizada a contratação desse serviço em separado.
52. No processo de contratação de serviços técnicos, a Direg inicialmente elabora a Nota de Dispêndio, em conjunto com a Área de Negócios envolvida no projeto, documento que trata de detalhes do projeto e dos serviços necessários à sua condução, sendo proposta a aprovação de dispêndio do valor estimativo total dos serviços. Esse documento conta com parecer da Diretoria de Suprimentos, Infraestrutura e Patrimônio (Disec) e da Diretoria de Controladoria (Dirco) , e deve ser submetido à aprovação do Comitê Executivo Administrativo Operacional (Ceao) .
53. Além do orçamento, a Direg é responsável por construir o Termo de Referência para cada serviço especializado a ser contratado, descrevendo de forma detalhada os serviços necessários, etapas, entregáveis, hipóteses de acionamento, condições e exigências para prestação dos serviços, prazos estimativos, condições de aceite e pagamento, multa, entre outros itens.
54. Na sequência, a mesma diretoria define o fornecedor para o qual, mediante a assinatura de termo de confidencialidade, será encaminhado o termo de referência com vistas à obtenção de proposta para a execução dos serviços. Caso o valor do serviço a ser contratado ultrapasse R$ 1 milhão, a Disec será responsável pela negociação de preço do contrato. Caso inferior, a negociação fica na alçada da própria Direg.
55. Depois disso, em conjunto com a Área de Negócios, elabora-se a Nota de Contratação. Tais contratações foram feitas de forma direta com base em inexigibilidade de licitação (Lei 13.303/2016, art. 30, II) . Assim, a Nota de Contratação contém descrição e caracterização da singularidade do objeto do contrato, a caracterização da notória especialização do fornecedor selecionado, justificativa de preço, descrição da proposta de contratação e seus fundamentos, benefícios e riscos identificados.
56. Esse documento é encaminhado à Dijur e à Disec para emissão de parecer, após o que, é submetido aos Comitês de Gerência Executiva da Direg e da Área de Negócios, bem como aos Comitês de Administração das mesmas áreas para ratificação do ato.
57. Por fim, a execução da contratação, com a formalização do contrato com o fornecedor, é conduzida pela Disec, com o apoio da Dijur.
58. Superada a etapa de contratação, cabe à Direg acionar os serviços previstos contratualmente, que estarão sob sua coordenação e fiscalização, competindo à unidade manter as interações com as áreas internas do banco e os intervenientes externos.
59. O assessor financeiro iniciará o planejamento e estruturação do projeto, identificando as demandas das diversas áreas do banco. Os requisitos do negócio serão definidos conjuntamente com as áreas internas do BB.
60. Além disso, caberá ao assessor o mapeamento e a abordagem inicial dos potenciais parceiros, preparando materiais informativos da operação e memorando de entendimentos não-vinculante, a serem compartilhados com os interessados que assinarem termo de confidencialidade. Também deverá ser apresentada, nessa primeira etapa, a avaliação econômica financeira dos negócios do projeto que serão abrangidos pela parceria, chamada de valuation status quo.
61. A elaboração do termo de confidencialidade caberá ao assessor jurídico, com o apoio da unidade jurídica do banco (Dijur) . Os acordos de confidencialidade (Non Disclosure Agreement - NDA) são firmados diretamente entre o Banco do Brasil e os potenciais parceiros.
62. Assim, após a assinatura dos acordos de confidencialidade, o assessor financeiro disponibilizará aos potenciais parceiros o chamado infopack, o qual contém o detalhamento da oportunidade de que trata o projeto (infomemo) e um resumo das intenções sobre governança, condições de desfazimento e data para apresentação das propostas não-vinculantes (process letter) .
63. Dando seguimento, o assessor financeiro será responsável por realizar reuniões de apresentação do projeto junto aos potenciais parceiros, realizar sessões de perguntas e respostas operacionais, receber as propostas não-vinculantes, ou propostas indicativas, além de assessorar nas negociações com os potenciais parceiros que tenham apresentado proposta, incluindo possíveis ajustes de estratégia.
64. Na sequência, a Direg, em conjunto com a Área de Negócios, e com o envolvimento dos vice-presidentes de ambas as áreas, seleciona a melhor proposta para seguir para fase de diligências (due diligence) . Uma nova process letter será encaminhada ao potencial parceiro, contendo prazo para as diligências e apresentação da proposta vinculante.
65. Segundo os gestores, em se tratando de parceria estratégica, devido aos custos da diligência e à necessidade de deslocamentos, usualmente, apenas um potencial parceiro segue para essa etapa.
66. Na condução da diligência, a preparação do data room (sala de dados) , com informações do BB para ser acessado pelo potencial parceiro, fica a cargo do assessor financeiro, ao qual também compete acompanhar e coordenar os assessores legais e os auditores na diligência promovida pelo Banco do Brasil na contraparte.
67. Concluídas as diligências, o próximo passo será o recebimento da proposta vinculante, que será objeto de apresentação para o Conselho Diretor para dar seguimento para a etapa de negociação. Vale registrar que essa apresentação ao CD não tem carácter formal, não havendo registro de aprovação daquele conselho sobre o assunto.
68. Na fase de negociação, a Direg negocia os termos e as condições da operação com os representantes das contrapartes, contando com o apoio dos assessores financeiro e jurídico, bem como de outras unidades estratégicas do BB.
69. São realizadas apresentações das áreas de negócio do projeto (management presentations) , ocorrem inúmeras rodadas de negociações e diversas trocas de minutas de contratos. O objetivo é construir os documentos societários.
70. Entre as unidades do Banco do Brasil envolvidas nessa fase está a Diretoria de Finanças (Difin) , responsável pela avaliação econômico-financeira (valuation) interna da operação, a qual deve considerar os cenários com e sem a parceria.
71. Também devem ser solicitadas manifestações da Diretoria Gestão de Riscos (Diris) para avaliação de aspectos relacionados à gestão de riscos (ex: estratégia, socioambiental) e de impactos no capital, bem como a Contadoria (Coger) para análise de aspectos fiscais e contábeis e a Diretoria de Controladoria (Dirco) para análise e manifestação sobre o plano de negócios elaborado para a aprovação da operação.
72. Além disso, segundo relatado, alguns pontos são levados informalmente ao conhecimento do Conselho Diretor e do Conselho de Administração do BB ao longo das negociações, como aspectos de participação, governança e condições de desfazimento.
73. Finalizadas as discussões acerca dos documentos definitivos da associação, a Direg elabora, em conjunto com a Área de Negócios, a Nota Técnica de aprovação da operação, a ser submetida à aprovação do Conselho de Administração ou da Assembleia Geral, conforme o caso.
74. Esse documento conta com pareceres da Diretoria Jurídica, Diretoria Estratégia e Organização, Diretoria de Finanças, Diretoria de Riscos, Diretoria Contadoria e Diretoria de Controladoria, além da manifestação do Comitê Executivo de Governança de Entidades Ligadas e do despacho do Conselho Diretor, encaminhando à aprovação do Conselho de Administração, ou da Assembleia Geral, conforme o caso.
75. Aprovada a parceria, a operação será formalizada. Se for necessária a anuência prévia do Ministério da Economia (Dec. 1.091/1994) , a Direg deverá obtê-la antes da assinatura dos documentos vinculantes e da publicação de fato relevante ao mercado. A unidade deverá buscar, ainda, a obtenção das autorizações necessárias dos órgãos reguladores e governamentais pertinentes à operação.
76. Por fim, após as aprovações necessárias, ocorre o fechamento da operação, com a concretização dos atos societários e a liquidação financeira. Mantém-se com a Direg a responsabilidade por conduzir e instar as unidades estratégicas competentes do Banco do Brasil para que ocorra a concretização da operação.
IV - RISCOS DA SISTEMÁTICA DE FORMAÇÃO DE PARCERIAS ESTRATÉGICAS DO BANCO DO BRASIL
77. Neste capítulo do relatório, será dado destaque aos principais riscos relativos ao processo de trabalho de formação de parcerias estratégicas pelo Banco do Brasil. Os riscos identificados na sistemática, com as respectivas ações de tratamento adotadas pelo BB, constam da matriz de avaliação de riscos (peça 36) .
IV.1 - Risco relativo à contratação por inexigibilidade de licitação de serviços técnicos especializados
78. Na etapa relativa à contratação dos serviços técnicos especializados, a Direg é responsável por produzir o Termo de Referência para cada assessoria a ser contratada, detalhando os serviços necessários à condução do projeto.
79. Na sequência, a mesma diretoria define o fornecedor para o qual, mediante a assinatura de termo de confidencialidade, será encaminhado o termo de referência com vistas à obtenção de proposta para os serviços a serem contratados.
80. Vale registrar que o processo de contratação dos serviços técnicos conta com a participação da Disec na negociação de preço (sempre que o valor do serviço ultrapassa R$ 1 milhão) , bem como com a interveniência da Dijur, emitindo parecer, além da aprovação da contratação pelo Comitê Administrativo da Direg e da Área de Negócios. A execução da contratação, com a formalização do contrato, também é conduzida pela Disec, com o apoio da Dijur.
81. Usualmente são contratados nos projetos de parcerias estratégicas os serviços externos de assessoria financeira e negocial, que costuma incluir a avaliação econômico-financeira (valuation) , e assessoria jurídica/legal, podendo incluir, também, a contratação de fairness opinion  (avaliação externa independente) e due diligence (diligência prévia) .
82. Sobre essas contratações, a IN 941 remete à IN BB 1.154-1 (compras e contratações - Lei 13.303/2016) . A definição da contratação é atribuída ao gestor demandante, conforme IN BB 1.097, contando com a assessoria da área de suprimentos (Disec/Dicon) .
83. Verificou-se nos casos concretos, utilizados como parâmetro para avaliação do processo de trabalho, que, na prática, todas as contratações desses serviços foram feitas com base na inexigibilidade de licitação, forma de contratação direta prevista no art. 30, II, da Lei 13.303/2016. Não foram identificados mecanismos para evitar risco de direcionamentos.
84. A Lei das Estatais, Lei 13.303/2016, art. 30, prevê:
Art. 30. A contratação direta será feita quando houver inviabilidade de competição, em especial na hipótese de:
 (...) 
II - contratação dos seguintes serviços técnicos especializados, com profissionais ou empresas de notória especialização, vedada a inexigibilidade para serviços de publicidade e divulgação:
a) estudos técnicos, planejamentos e projetos básicos ou executivos;
b) pareceres, perícias e avaliações em geral;
c) assessorias ou consultorias técnicas e auditorias financeiras ou tributárias;
d) fiscalização, supervisão ou gerenciamento de obras ou serviços;
e) patrocínio ou defesa de causas judiciais ou administrativas;
f) treinamento e aperfeiçoamento de pessoal;
g) restauração de obras de arte e bens de valor histórico.
§ 1º Considera-se de notória especialização o profissional ou a empresa cujo conceito no campo de sua especialidade, decorrente de desempenho anterior, estudos, experiência, publicações, organização, aparelhamento, equipe técnica ou outros requisitos relacionados com suas atividades, permita inferir que o seu trabalho é essencial e indiscutivelmente o mais adequado à plena satisfação do objeto do contrato.
85. Dessa forma, a inexigibilidade de licitação para a contratação de serviços técnicos especializados com empresa ou profissional de notória especialização pode ser usada somente quando houver inviabilidade de competição, sendo o trabalho do fornecedor escolhido essencial e indiscutivelmente o mais adequado à plena satisfação do objeto do contrato.
86. Embora se reconheça que em alguns casos concretos essa inviabilidade de competição possa estar caracterizada, tal forma de contratação não deveria ser a regra para tais serviços, cabendo, quando for o caso, a adoção de regramentos para seleção desses fornecedores, de modo a mitigar o risco de direcionamento. Nesse sentido, há o precedente do Acórdão 1796/2019-TCU-Plenário, relatora Min. Ana Arraes.
87. De acordo com o art. 31 da Lei 13.303/2016, as licitações realizadas e os contratos celebrados por sociedades de economia mista destinam-se a assegurar a seleção da proposta mais vantajosa, inclusive no que se refere ao ciclo de vida do objeto, e a evitar operações em que se caracterize sobrepreço ou superfaturamento, devendo observar os princípios da impessoalidade, da moralidade, da igualdade, da publicidade, da eficiência, da probidade administrativa, da economicidade, do desenvolvimento nacional sustentável, da vinculação ao instrumento convocatório, da obtenção de competitividade e do julgamento objetivo.
88. Dessa forma, quando não for o caso estrito de inexigibilidade, no sentido de que não haja a percepção de que um profissional ou empresa específica detenha as qualificações reputadas como essenciais à obtenção dos objetivos do banco, deveria ser adotado regramento que busque atender ao máximo os princípios previstos no art. 31 da Lei das Estatais.
89. Em verdade, a melhor forma de atender a esses princípios seria pela adoção de procedimento licitatório. No entanto, caso por necessidade estrita do negócio ou peculiaridades afetas a tal tipo de contratação não seja possível o cumprimento de todos os requisitos previstos na legislação, poder-se-ia avaliar a oportunidade de normatizar rito próprio, que se aproxime ao máximo das etapas descritas nos processos licitatórios, ajustando os procedimentos para os quais não seja possível cumprir sem prejuízo ao negócio.
90. Em conclusão, não foram identificados mecanismos alternativos à contratação por inexigibilidade ou a previsão de que seja adotado algum processo estruturado de seleção do prestador de serviços técnicos especializados, o que, no entender da equipe de levantamento, representa risco de direcionamento.
IV.2 - Risco relativo à condução de pontos relevantes do processo pelo assessor financeiro
91. Percebe-se que a relação do BB com o assessor financeiro na condução da seleção de um parceiro estratégico é baseada em confiança, reputação e leva em consideração o interesse do assessor no sucesso da operação, até porque a maior parte de sua remuneração dependerá disso.
92. Além disso, sabe-se da existência de mecanismos como a denominada Chinese Wall nos bancos de investimentos, regulamentada inclusive pelo Banco Central (Resolução CMN 2.486/1998) e pela Comissão de Valores Mobiliários (Instrução CVM 558/2015) , visando impedir a troca de informações entre áreas com interesses conflitantes e garantir a separação entre a gestão de recursos próprios e de terceiros.
93. No entanto, não se pode desprezar que existem questionamentos a respeito da eficácia desses mecanismos e que o risco de conflito de interesse por parte da assessoria financeira não é plenamente descartável, sendo que, em operações dessa envergadura, o desempenho desse serviço tem papel determinante para o atingimento dos objetivos do Banco.
94. Tendo esse risco em mente, verificou-se que algumas atividades do processo são conduzidas inteiramente pelo assessor, sem controle do banco, o qual receberá da parte do assessor um relato sobre as atividades desempenhadas.
95. Esses pontos dizem respeito aos contatos com os potenciais parceiros, incluindo a troca de informações e documentos entre esses e o assessor, como: a disponibilização do pacote de documentos (infopack) para a realização de proposta indicativa, o recebimento de propostas indicativas e propostas firmes, e a disponibilização de documentos na fase de diligências.
96. Tais atividades estão inseridas na etapa denominada no mapa de processos como 'Selecionar Parceiro' (peça 37, p. 8) , etapa essa determinante, pois se trata de encontrar o melhor parceiro disponível no mercado com interesses convergentes com os pretendidos pelo BB.
97. Além disso, um diferencial do processo de formação de parceria, em relação aos processos de desinvestimentos, consiste no fato de que muitas vezes um único potencial parceiro seguirá para fase de diligências. Nesse caso, a seleção efetiva do parceiro estaria ocorrendo logo após o recebimento de propostas indicativas, embora o sucesso do negócio ainda dependeria do desenrolar de inúmeras fases subsequentes.
98. Vale registrar que não se pretende com o presente apontamento que o banco passe a efetivamente desempenhar essas atividades, que são atribuições do assessor. No entanto, considerando a importância dessas comunicações, e dessa etapa do processo, que se considerasse a conveniência de estabelecer solução que permita maior acompanhamento e transparência para o banco do desempenho dessas atividades ao tempo em que ocorrem.
99. Cita-se, como exemplo, o uso de data room virtual (sala de dados) , ferramenta, reconhecida pelo mercado como auxiliar em processos de fusões e aquisições (ou processos de M&A - merger and acquisitions) , em especial na fase de diligências. Neste caso, mesmo que o data room seja organizado pelo assessor financeiro, é possível oportunizar ao banco maior monitoramento sobre o processo à medida em que é conduzido.
IV.3 - Risco relativo à ausência de metodologia de projetos na sistemática do BB
100. O gerenciamento de projetos complexos geralmente se inicia pelo gerenciamento de portfólio dinâmico, onde os empreendimentos são avaliados, selecionados e priorizados, a fim de se obter uma carteira equilibrada e aderente ao plano de negócios da companhia.
101. Um ponto destacado no acompanhamento de desinvestimentos do Banco do Brasil foi a ausência de previsão na IN 941 de deliberação acerca da seleção da oportunidade de negócio pelos órgãos estatutários antes do aprofundamento dos estudos e ausência de carteira formal de operações de desinvestimentos (item 9.1.3 do Acórdão 871/2020-TCU-Plenário, relator Min. Bruno Dantas) .
102. Um dos problemas da sistemática de parcerias estratégicas e desinvestimentos do Banco do Brasil é denominar determinada operação de projeto, mas não tratá-la como tal, não utilizando escritório de projetos (project management office) nem outro método/metodologia de gestão de projetos (PMI/PMBOK, Prince2, Kanban, Scrum, etc.) , sem a respectiva designação de gerente e equipe do projeto com participação de todas as áreas intervenientes.
103. A ausência de metodologia adequada de projetos tem impacto significativo no desenho do processo decisório e, no caso do Banco do Brasil, denota potencial fragilidade e concentração de funções, conforme será detalhado na seção a seguir.
IV.4 - Risco relativo ao baixo poder de influência das instâncias superiores do BB em etapas essenciais
104. Conforme destacado no item 23 deste relatório, o Banco do Brasil não tem, atualmente, autorização legislativa específica para participar de empresas privadas. Assim, eventual parceria será firmada com base no § 3º do art. 2º da Lei 13.303/2016, desde que esteja em linha com seu plano de negócios e seja autorizada pelo Conselho de Administração (CA) . No entanto, verifica-se que essa autorização do CA do Banco do Brasil ocorre apenas na fase de aprovação dos documentos vinculantes (item 2.4.1.9 da IN 941-2) .
105. O CA tem competência para deliberar sobre participações do Banco do Brasil em sociedades, conforme o art. 21, II, d, do Estatuto Social, sendo que cabe ao Conselho Diretor (CD) submeter ao Conselho de Administração, por intermédio do Presidente do Banco, ou pelo Coordenador por este designado, propostas à sua deliberação, entre elas, participações societárias, nos termos do art. 29, I, do Estatuto c/c o art. 4º, I, do Regimento Interno do CD.
106. Com relação a decisões relacionadas a atos societários de entidades ligadas, cabe ao Conselho de Administração aprovar orientações para atos de caráter vinculativo e ao Conselho Diretor aprovar orientações para atos de caráter não vinculativo (item 4.1.2 da IN 282-1 - competências e alçadas administrativas) . Porém, oportuno destacar que, em parcerias estratégicas com configurações mais complexas, o ato societário não remanesce restrito à subsidiária, sendo definido preponderantemente pela sociedade de economia mista (empresa-mãe) .
107. Nesse cenário, verifica-se que formalmente o CA atua somente no fim do processo, após diversas decisões impactantes sobre o processo e de 'retorno' por demais custoso. Destaca-se que há reportes mensais ao CA sobre o andamento dos projetos de desinvestimentos e parcerias estratégicas, no entanto, apenas como ciência (Ofício Direg 2020/065, de 3/7/2020 - peça 24, p. 4) .
108. Não há sequer deliberação inicial sobre a realização ou não do negócio ou o início do projeto pelo Conselho de Administração, que tem a competência legal para autorizar a realização da parceria, consoante o § 3º do art. 2º da Lei 13.303/2016. O projeto é iniciado por uma diretoria e sua continuidade é aprovada pelo Conselho Diretor. Até mesmo o CD só volta a se manifestar formalmente na conclusão do projeto, sendo informado do andamento em algumas ocasiões (Ofício Direg 2020/060, de 5/6/2020 - peça 19) .
109. Tal procedimento não condiz com o disposto na política específica de participações societárias do Banco, especificamente os itens 8 e 10: adoção de modelo de decisão colegiada tanto na avaliação quanto na deliberação sobre investimentos, desinvestimentos, incorporações, cisões e fusões em participações societárias; e segregação das atividades de prospecção e de avaliação de investimentos, desinvestimentos, incorporações, cisões e fusões em participações societárias.
110. Dada a importância desse assunto, a seção V.3 deste relatório tratará de forma mais detida sobre o processo decisório na realização de parcerias estratégicas das empresas estatais.
IV.5 - Risco relativo à ausência de previsão na sistemática do BB de anuência do Ministério da Economia (Decreto 1.091/1994) 
111. Constatou-se que a sistemática do BB (IN 941) nada destaca a respeito da manifestação do acionista controlador nos projetos de parcerias estratégicas ou desinvestimentos. Há duas referências a instâncias decisórias nas etapas de aprofundamento dos estudos e formalização da operação, sem menção direta ao órgão competente.
112. É importante destacar que a o Estatuto Social do BB não prevê como competência explícita da Assembleia-Geral (AG) deliberar sobre a formação de parcerias estratégicas, devendo se manifestar somente em caso de alienação, no todo ou em parte, de ações de suas controladas. Assim, caso a parceria estratégica envolva alienação parcial de uma subsidiária, atrairia a competência da AG.
113. No entanto, a assembleia-geral tem poderes para decidir todos os negócios relativos ao objeto da companhia e tomar as resoluções que julgar convenientes à sua defesa e desenvolvimento, consoante o art. 121 da Lei 6.404/1976. Destarte, nada impede que a formação de uma parceria seja submetida à AG, caso seja do interesse dos acionistas.
114. Porém, como forma de auxiliar no compliance da companhia, o Conselho de Administração, em conformidade com o art. 9º da Resolução CMN 4.595/2017, deveria indicar procedimentos na sistemática do Banco relativos à submissão de atos societários de especial envergadura ao escrutínio da União, notadamente em cumprimento ao art. 2º do Decreto 1.091/1994. Esse assunto será detalhado na seção V.8 deste relatório.
V - RISCOS GERAIS E REQUISITOS LEGAIS PARA FORMAÇÃO DE PARCERIAS ESTRATÉGICAS POR EMPRESAS ESTATAIS
115. Segundo o Instituto Brasileiro de Governança Corporativa (IBGC) , o maior desafio das sociedades de economia mista é conciliar o cumprimento de seu mandato estatal com seus objetivos empresariais.
116. Por um lado, elas devem perseguir importantes metas sociais e de políticas públicas. Em contrapartida, para que possam sobreviver e prosperar, devem ter viabilidade econômico-financeira como todas as empresas que atuam numa economia de livre mercado, além de proporcionar retorno aos acionistas privados que participam do seu financiamento (Boas Práticas de Governança Corporativa para Sociedades de Economia Mista, IBGC, 2015, p. 10) .
117. Esse hibridismo de uma estatal é bem claro no art. 173 da CF/1988, quando menciona em sujeição ao regime jurídico próprio das empresas privadas, e licitação e contratação de obras, serviços, compras e alienações, observados os princípios da administração pública (entre outros, legalidade, impessoalidade, moralidade, publicidade e eficiência, previstos no caput do art. 37) . Além disso, a investidura em emprego público depende de aprovação prévia em concurso público, conforme art. 37, II, da CF/1988.
118. Se fosse o caso de atuar livremente como empresa privada, não faria sentido a participação do Estado no negócio, configurando hipótese de alienação, desestatização ou privatização. No entanto, há a necessidade de certa liberdade à estatal para cumprimento de seu objeto social, sendo a realização de parcerias mecanismo utilizado pelo mercado para aproveitar potenciais complementares.
119. O professor Aragão entende que uma das razões para participação do Estado em empresas privadas de forma minoritária é para realizar com maior eficiência as atividades-fim de sua empresa estatal (ARAGÃO, Alexandre Santos de. Empresas Estatais: O Regime Jurídico das Empresas Públicas e Sociedades de Economia Mista. 2 ed. Rio de Janeiro. 2018. p. 418) :
Uma empresa estatal constitui, em parceria com a iniciativa privada, uma terceira sociedade para o desenvolvimento de suas próprias atividades-fim, seja porque não dispõe do montante de recursos necessários à realização do empreendimento, seja porque não possui o know-how da atividade ou simplesmente porque deseja dividir os respectivos ônus financeiros.
120. Não obstante a necessidade e a possibilidade de associação com empresas privadas, alguns requisitos devem ser observados pelas estatais para formação de parceria estratégica. Alguns desses requisitos serão abordados a seguir, com base na legislação e na jurisprudência do TCU.
V.1 - Distinção entre desestatização, desinvestimento e formação de parceria por meio de alienação de controle
121. No âmbito da Ação Direta de Inconstitucionalidade 5.624, em junho de 2019, o Supremo Tribunal Federal (STF) decidiu, em razão do voto médio, referendar, em parte, a medida cautelar anteriormente concedida pelo Ministro Relator Ricardo Lewandowski, conferindo ao art. 29, caput e inc. XVIII, da Lei 13.303/2016, interpretação conforme à Constituição Federal, nos seguintes termos:
i) a alienação do controle acionário de empresas públicas e sociedades de economia mista exige autorização legislativa e licitação; e
ii) a exigência de autorização legislativa, todavia, não se aplica à alienação do controle de suas subsidiárias e controladas. Nesse caso, a operação pode ser realizada sem a necessidade de licitação, desde que siga procedimentos que observem os princípios da administração pública inscritos no art. 37 da Constituição, respeitada, sempre, a exigência de necessária competitividade.
122. Nesse julgamento, o Ministro Alexandre de Moraes destacou, em seu voto:
O desinvestimento não se confunde com desestatização, pois nessa última hipótese, regulamentada pelas Leis 8.031/1990 e 9.491/1997, o Poder Público pretende afastar-se da intervenção econômica estatal em determinada área setorial, enquanto na primeira não haverá nenhuma alteração em relação à intervenção econômica estatal, que permanecerá, porém, buscando uma readequação empresarial para melhor poder cumprir suas finalidades, seja por meio de alteração de portfólios de investimentos da Empresa-mãe, seja por meio de liquidação total ou parcial de parcerias com subsidiárias ou empresas privadas.  (grifos inseridos) 
123. No mesmo sentido, a Ministra Rosa Weber afirmou:
Ressalto, nada obstante, que, em meu entender, há diferença entre desestatização e desinvestimento. Como ressaltado, da tribuna, pelo Advogado-Geral da União, os objetivos da desestatização são outros, nela o Estado se retira da execução de determinada atividade e o produto da venda de ativos se incorpora ao patrimônio do ente político instituidor da empresa desestatizada. No caso do desinvestimento, por outro lado, o produto da venda do ativo, inclusive do controle acionário de subsidiárias, vai para a empresa matriz, e não para o ente político que a controla. A empresa matriz, em gestão de seu portfólio, poderá, então, reinvestir o produto da venda de ativos em outros empreendimentos, constantes de seu objeto social, com a finalidade de atingir melhores resultados, em linha com o princípio da eficiência.
124. Da mesma forma, no voto do Ministro Luiz Fux constou:
 (...) 
É aí que assumem relevância os chamados planos de desinvestimento, os quais não se confundem com o conceito jurídico de desestatização.
Enquanto os primeiros são estratégia de gestão empresarial, voltada ao manejo e otimização do portfólio da sociedade, por meio de alienações e retrações na presença de mercado, a segunda significa a retirada completa do Estado do desempenho direto de uma atividade econômica lato sensu.
Assim, como bem colocado pela Advocacia-Geral da União em sua manifestação nos autos da ADI 5.846, '[o] desinvestimento (...) é um plano de reposicionamento empresarial em que opções de investimento de uma empresa em determinado mercado são sopesadas à luz de interesses próprios, como os de reestruturar seu perfil de endividamento, influir estrategicamente no comportamento de concorrentes e providenciar a adaptação a determinadas conjunturas de mercado (desfavoráveis ou não) '.
 (...) 
Noutros termos, a hipótese consubstanciada pela Lei 13.303/2016 não abarca, em seu âmbito de aplicação, a possibilidade de extinção pura e simples da empresa estatal de primeiro grau.
125. Dessa feita, verifica-se que, para chegar à decisão de mérito sobre a manutenção da cautelar na ADI 5.624, se estabeleceu uma distinção entre desestatização e desinvestimento, entendendo o Supremo, por maioria, que a desestatização demandaria autorização legislativa e licitação, considerando se tratar da retirada do Estado da intervenção econômica por meio da alienação da 'Empresa-mãe', 'empresa matriz' ou 'empresa estatal de primeiro grau'.
126. Já o desinvestimento, venda do controle de subsidiária ou controlada de uma estatal, situação em que a intervenção do Estado na economia permanece, não demandaria autorização legislativa nem licitação, desde que siga procedimentos que observem os princípios da administração pública inscritos no art. 37 da Constituição.
127. Como pano de fundo dessa discussão, embora se tratasse de um conjunto de ações diretas de inconstitucionalidade (incluía a ADI 5.846, 5.924, 6.029) , como mencionado no voto do Ministro Luís Roberto Barroso, havia uma questão específica, que era o processo competitivo de desinvestimento de 90% da participação acionária da Petrobrás na Empresa Transportadora Associada de Gás S.A. (TAG) . Nessa alienação, o procedimento competitivo seguia o Decreto 9.188/2017, o qual o Ministro Luís Roberto Barroso reputou adequado, pois 'baseado em exceção prevista em lei e regulamentado de maneira satisfatória pelo decreto'.
128. Na sequência da decisão plenária sobre as ADI citadas, na RCL 33.292, de relatoria do Ministro Luiz Edson Fachin, o ministro tornou sem efeito a liminar anteriormente concedida, autorizando a continuidade do procedimento de venda de ações da TAG.
129. A alienação do controle da TAG se alinhava à estratégia da Petrobras de sair integralmente do negócio de transporte e distribuição de gás, sendo concluída, ainda em junho de 2019, a venda de 90% de sua participação na empresa, remanescendo apenas 10% de participação.
130. Logo em seguida, em julho de 2019, houve um acordo entre Petrobras e Conselho Administrativo de Defesa Econômica (Cade) destinado à promoção da concorrência no setor de gás natural no Brasil, prevendo o comprometimento da companhia em vender participações em empresas de transporte de gás, entre elas os 10% remanescentes na TAG. A Petrobras já iniciou o processo de venda desses 10% na TAG.
131. Dessa forma, fica evidenciado que o entendimento firmado pelo STF no âmbito da ADI 5.624, considerou - ou, ao menos tinha como pano de fundo -, situação de desinvestimento que incluía a venda de controle de subsidiária de estatal, cuja intenção era deixar de atuar no seguimento relacionado. Esse seria um desinvestimento que poderíamos denominar de 'puro', pois a intenção da estatal era retirar-se do negócio relacionado àquele seguimento específico.
132. Essa distinção ganha relevância quando se analisa as configurações que podem tomar uma parceria. Na formação de parcerias estratégicas, a concretização do negócio pode seguir as mais variadas direções, tendo em vista aspectos operacionais, contábeis, tributários e jurídicos.
133. Uma forma possível de constituição de parceria, por exemplo, consiste na alienação por parte da estatal do controle de uma subsidiária para o parceiro privado, o que usualmente envolve o limite exato do capital votante para a perda de controle da estatal, de modo a configurar uma empresa privada (utilizando o CNPJ da subsidiária) . Nesse caso hipotético, a outrora subsidiária, anteriormente com 100% de controle estatal, passa ao controle privado, que deterá cerca de 50,1% (ou até 50,01%) do capital votante.
134. Nessa situação, estar-se-ia diante de uma espécie de desinvestimento, na medida em que ocorreria, na prática, a alienação do controle de uma subsidiária de estatal. No entanto, esse desinvestimento é bastante distinto do citado caso da TAG, pois enquanto na TAG o objetivo era retirar-se do mercado de transporte de gás, na constituição de parceria com venda de controle de empresa subsidiária, a intenção da estatal é alterar sua forma de atuação no seguimento relacionado, mantendo sua atuação no mercado.
135. Ou seja, mesmo perdendo o controle da subsidiária, a intenção nessas parcerias, via de regra, se traduz em crescimento no mercado específico e investimento. Além disso, a estatal, por meio de uma série de acordos e documentos societários, firma compromissos de longo prazo com o parceiro privado, que incluem aspectos operacionais, de gestão, de governança, de investimentos, condições de desfazimento, entre outros. Esses compromissos implicam alto custo, tanto para o sócio estatal quanto para o sócio privado, numa eventual alteração imotivada da configuração do negócio.
136. Essa distinção é importante, também, pelo fato de que terá reflexos relevantes na condução de um eventual processo competitivo. No caso do chamado desinvestimento 'puro', esse processo pode envolver maior nível de competição, já que a estatal está se retirando do seguimento, ao passo que o mesmo nível de competitividade pode não ser atingido quando a intenção é buscar um parceiro para o negócio (associado à ideia de 'casamento') .
137. Enquanto no desinvestimento puro a condução do processo competitivo pode envolver a definição de requisitos mais relacionados à criação de melhores condições de incentivo à concorrência no seguimento, uma vez que a estatal irá deixar de atuar em determinado segmento; na parceria, por vezes, se caminhará no sentido oposto, a estatal tenderá a ganhar mercado e, eventualmente, promover alguma concentração no segmento, sendo que as condições e os requisitos do negócio estarão necessariamente relacionados às características de complementaridade desejadas em um parceiro pela estatal, de modo a suprir suas deficiências, lacunas e limitações.
138. Dessa forma, a essência do negócio é determinante. O primordial é o objetivo da operação, pois a modelagem das premissas e condições para se alcançar cada um desses objetivos será completamente distinta.
139. Se a estatal permanecerá atuando na área em parceria com o setor privado, estará embasada no art. 28, § 3º, inciso II, da Lei da 13.303/2016, ou se deixará de atuar, saindo do negócio e redirecionando os recursos da venda às suas atuais prioridades ou equacionando seu nível de endividamento, estará promovendo um desinvestimento com base no art. 29, XVIII, do mesmo diploma legal.
V.2 - Risco relativo à ausência de autorização legislativa para formação de parcerias estratégicas
140. Como dito na visão geral do objeto (capítulo II deste relatório) , depende de autorização legislativa a participação de estatal em empresa privada, cujo objeto social deve estar relacionado ao da investidora, nos termos do inciso XX do art. 37 da Constituição Federal.
141. Essa autorização legislativa pode constar da lei de criação da estatal, mas como várias estatais foram constituídas anteriormente à promulgação da CF/1988, a maioria delas não conta com autorização direta para a formação de parcerias estratégicas, pois não havia tal exigência no ordenamento jurídico pretérito.
142. Com o advento da Lei das Estatais, criou-se uma exceção à necessidade de autorização legislativa que dá ampla margem para o administrador da estatal formar novos vínculos societários com parceiros privados. Segundo o § 3º do art. 2º da Lei 13.303/2016, a necessidade de autorização legislativa para participação em empresa privada não se aplica a participações autorizadas pelo Conselho de Administração em linha com o plano de negócios da empresa pública, da sociedade de economia mista e de suas respectivas subsidiárias.
143. Caso não tenham autorização em sua respectiva lei de criação ou em outra lei qualquer, a empresa pública, a sociedade de economia mista e suas subsidiárias podem utilizar a faculdade conferida pelo § 3º do art. 2º da Lei 13.303/2016, porém, devem cumprir os dois requisitos: alinhamento com o plano de negócios e aprovação pelo Conselho de Administração.
V.2.1 - Ausência de alinhamento com o plano de negócios da estatal
144. Embora a legislação faça referência ao alinhamento com o plano de negócios, não há uma definição exata para o termo 'plano de negócios' que possa ser claramente utilizada como parâmetro para enquadramento no âmbito de qualquer estatal. Aliás, não existe um modelo único de gestão da estratégica corporativa.
145. A propósito, o § 1º do art. 23 da Lei 13.303/2016, replicado no § 1º do art. 37 do Decreto 8.945/2016, dispõe que a Diretoria da empresa estatal deverá apresentar até a última reunião ordinária do Conselho de Administração do ano anterior, a quem compete sua aprovação:
I - o plano de negócios para o exercício anual seguinte; e
II - a estratégia de longo prazo atualizada com análise de riscos e oportunidades para, no mínimo, os próximos cinco anos.
146. Ainda nesse tema, o atendimento das metas e resultados do plano de negócios e da estratégia de longo prazo deve ser objeto de análise anual pelo Conselho de Administração, se houver, ou de sua controladora, sob pena de seus integrantes responderem por omissão, devendo publicar suas conclusões e informá-las ao Congresso Nacional e ao TCU, exceto informações de natureza estratégica cuja divulgação possa ser comprovadamente prejudicial ao interesse da empresa estatal, consoante os §§ 2º e 3º do art. 23 da Lei 13.303/2016 c/c os §§ 3º e 4º do art. 37 do Decreto 8.945/2016.
147. Mais uma menção ao plano de negócios refere-se à previsão de avaliação de desempenho no estatuto social da empresa estatal, devendo ser observado como um quesito mínimo de avaliação dos administradores a consecução dos objetivos estabelecidos no plano de negócios e atendimento à estratégia de longo prazo, conforme se extrai do art. 13, III, c, da Lei 13.303/2016 c/c o art. 24, III, c, do Decreto 8.945/2016.
148. Encerrando as referências legais ao plano de negócios, os projetos contemplados no plano de negócios e investimentos da empresa pública ou da sociedade de economia mista podem extrapolar a regra de duração máxima de cinco anos para os contratos celebrados pelas estatais, conforme o art. 71, I, da Lei 13.303/2016.
149. Caso não esteja alinhada com o plano de negócios aprovado pelo Conselho de Administração, a realização de parceria estratégica pela estatal somente poderá ocorrer se houver autorização legislativa na lei de criação da estatal ou em outra lei qualquer, conforme expressa regra constitucional no artigo 37, inciso XX.
V.2.2 - Ausência de aprovação formal pelo Conselho de Administração da estatal
150. Insta destacar que não há definição sobre qual o momento em que deve ocorrer a deliberação do Conselho de Administração da estatal relativa à formação da parceria estratégica, nem sobre o alinhamento com o plano de negócios.
151. Em análise da sistemática de desinvestimentos do Banco do Brasil, o Ministro-Relator Bruno Dantas, em seu voto condutor do Acórdão 871/2020-TCU-Plenário, externou sua preocupação sobre esse momento (TC Processo 015.759/2019-9, peça 38, p. 5) :
percebe-se que o crivo do Conselho de Administração, no caso concreto, acontece em momento posterior ao aprofundamento dos estudos e premissas preliminares da operação, o que pode ensejar o dispêndio desnecessário de recursos em caso de reprovação da operação por parte daquele órgão deliberativo, em flagrante oposição aos princípios da economicidade e da eficiência.
152. Em outra passagem, o relator do citado Acórdão 871/2020 destaca a ausência de manifestação das instâncias de governança em etapas intermediárias consideradas críticas (p. 6) :
A princípio, considero que seria desejável a definição de instâncias adequadas de governança, bem como o estabelecimento de regras para aperfeiçoar a tomada de decisão, a partir do fornecimento de elementos mínimos e a apresentação de possíveis alternativas de solução.
Dessa forma, razoável exigir participação de um dos órgãos diretivos do Banco na aprovação das etapas intermediárias do processo, bem como que se estabeleçam regras para que essa participação ocorra de maneira informada, refletida e desinteressada, em homenagem às melhores práticas de governança do mercado, também exigidas nos normativos internos do banco.
153. Em que pese a diferença entre alienação de ativos e formação de parceria estratégica, observa-se a necessidade de manifestação do CA antes da escolha do parceiro e conclusão do negócio, em homenagem às boas práticas de governança corporativa, aos princípios da administração pública e aos preceitos da Lei 13.303/2016 e do Decreto 8.945/2016, devendo estar explícito, nos documentos relativos à aprovação da parceria pelo CA, o alinhamento com o plano de negócios da estatal.
V.3 - Risco relativo ao processo decisório de formação de parcerias (fragilidade dos mecanismos de governança da estatal) 
154. Pertinente a competências sobre parcerias e oportunidades de negócios, o art. 37, I, do Decreto 8.945/2016 dispõe que a Diretoria da estatal deverá apresentar, até a última reunião ordinária do Conselho de Administração do ano anterior, a quem compete sua aprovação: o plano de negócios para o exercício anual seguinte; e a estratégia de longo prazo atualizada com análise de riscos e oportunidades para, no mínimo, os cinco anos seguintes.
155. A condução do projeto com a efetiva participação do CA e também da Diretoria da estatal, com decisões iniciais (patrocínio) , intermediárias (contratações e definições de critérios de escolha) e finais (formalização da parceria) com base em informações adequadas é de extrema importância para o alcance dos objetivos, refletindo os mecanismos de governança adotados pela estatal.
156. Em auditoria relativa ao fluxo decisório de refinarias premium da Petrobras, o Tribunal de Contas da União avaliou a correlação do grau de influência das decisões tomadas, investimentos e fases do projeto. Conforme relatório do relator Min. José Múcio Monteiro (TC Processo 004.920/2015-5, peça 196, p. 18 - Acórdão 2824/2015-TCU-Plenário) :
À medida que o projeto avança, exige-se que ele tenha maior grau de definição, de modo a fornecer informações mais completas e precisas. A divisão do processo em fases com aprovações intermediárias, para as quais o projeto deve atender requisitos mínimos padronizados pela sistemática, resulta, entre outros benefícios, na mitigação do risco envolvido.
157. O gráfico a seguir, lastreado na metodologia Front End Loading (FEL) , idealizada pelo Independent Project Analysis (IPA) , objetiva a relação entre o potencial de influência das decisões com o investimento necessário para implementá-la, de acordo com o avanço do projeto:

Fonte: Sistemática Corporativa de Projetos de Investimento do Sistema Petrobras (TC Processo 004.920/2015-5, peça 196, p. 18) 
158. Em caso de ações tomadas que possam trazer impacto negativo para os negócios da estatal, a ausência de decisões da alta administração em etapas importantes do projeto pode ter como consequência eventual responsabilização, nos termos do art. 159 da Lei 6.404/1976. E nessa esteira, o administrador deve demonstrar que cumpriu o dever de diligência no exercício de suas funções (art. 153) , o dever de lealdade para com a companhia (art. 155) , o dever de informação de conflito de interesses (art. 157) e o dever de agir no interesse da companhia (art. 154) .
159. Ademais, o administrador tem o dever de investigar e intervir nas operações (projetos) , na forma e nos limites de sua competência, sempre que necessário. Caso as informações sejam incompletas, imprecisas ou superficiais e possam colocar em risco o interesse e o patrimônio da companhia, configurando uma red flag  (alerta de alto nível) , o administrador deve estudá-la e intervir, dependendo do caso.
160. O papel central dos administradores é tomar decisões, sendo relevante que a decisão seja informada (informações razoavelmente necessárias) , refletida (análise das diferentes alternativas ou possíveis consequências) e desinteressada (não resulta em benefício pecuniário ao administrador) , compondo a chamada business judgement rule (regra da decisão negocial) .
161. No julgamento de auditoria relativa ao prejuízo de R$ 2,8 bilhões em projetos de construção de refinarias da Petrobras (Acórdão 2824/2015-TCU-Plenário) , o Min. José Múcio Monteiro destacou no relatório os fundamentos dessa regra (TC Processo 004.920/2015-5, peça 196, p. 14) :
87. Tal pressuposto foi inspirado em conceito originado nas Cortes Superiores Americanas, a chamada business judgement rule. Traduzida como 'regra de decisão empresarial', consiste em determinado padrão de atuação para o gestor, com parâmetros norteadores do comportamento do administrador, os quais, se observados, isentam o gestor de responsabilidade por prejuízos eventualmente causados. Mais ainda, a regra aplica-se como garantia de que as decisões tomadas com lastro nos deveres de diligência e lealdade não se sujeitem à revisão por tribunais.
88. Conforme Nelson Eizirik:
A finalidade da regra é oferecer um 'porto seguro' aos administradores, que devem ser encorajados a correr os riscos inerentes à gestão empresarial e não podem ficar permanentemente sujeitos a terem suas decisões revistas. Os administradores devem ter uma razoável margem de discricionariedade em sua atuação, podendo avaliar a conveniência e a oportunidade de determinadas decisões visando à maximização dos lucros da companhia. A redução da discricionariedade da administração pode inviabilizar a gestão empresarial, pelo excessivo 'engessamento' de suas atividades.' (EIZIRIK, Nelson. A Lei das S.A. Comentada, São Paulo/Quartier Latin, 2011, v. II, p. 416-417) 
89. Assim, uma vez atendidos os requisitos da business judgement rule, a decisão assim tomada não pode ser objeto de revisão na justiça, nem torna responsável o administrador que a tomou.
162. Caso não atendam a esses princípios na tomada de decisão, nem mesmo eventual seguro de responsabilidade civil para diretores e administradores (seguro de RC D&O) , previsto no art. 17, § 1º, da Lei 13.303/2016 c/c a Circular Susep 553/2017, pode ser suficiente para garantia de não responsabilização em caso de insucesso em algum negócio da companhia, como uma parceria estratégica.
163. Nos termos do art. 159 da Lei 6.404/1976, compete à companhia, mediante prévia deliberação da assembleia-geral, a ação de responsabilidade civil contra o administrador, pelos prejuízos causados ao seu patrimônio. O juiz poderá reconhecer a exclusão da responsabilidade do administrador, se convencido de que este agiu de boa-fé e visando ao interesse da companhia (§ 6°) . No caso de estatal, além da assembleia, os administradores respondem também perante o TCU, no julgamento de suas contas, consoante o art. 1º, I, da Lei 8.443/1992.
164. Além disso, o sistema de governança da estatal deve garantir o balanceamento de poder e a segregação de funções para a tomada de decisão com relação a participações societárias, conforme prática L4.2 do Referencial de Governança do TCU (p. 47) :
Implica que as decisões críticas que demandam segregação de funções estejam identificadas e as funções a elas relacionadas estejam segregadas, de modo que o poder para tais decisões não fique concentrado em uma única instância. Outrossim, pressupõe a definição de um limite de tempo para que o mesmo indivíduo exerça uma função ou papel associado a decisões críticas de negócio, e a implantação de controles destinados a reduzir o risco de que decisões críticas sejam tomadas sem garantia do princípio da segregação de funções.
165. Conforme citado no Referencial de Governança do TCU (Componente C3 - accountability e transparência, p. 61) , os membros da alta administração e dos conselhos de administração ou equivalente são os responsáveis por prestar contas de sua atuação e devem assumir, integralmente, as consequências de seus atos e omissões (IBGC, 2009) .
V.4 - Risco relativo à motivação insuficiente para enquadramento da inviabilidade de procedimento competitivo para realização da parceria estratégica
166. Em que pese essa abertura legal para participar de empresas privadas, outros requisitos constitucionais e legais deverão estar presentes no processo de escolha do parceiro privado, principalmente se a estatal não realizar procedimento licitatório para o estabelecimento da parceria estratégica, valendo-se do disposto no § 3º do art. 28 da Lei 13.303/2016:
§ 3º São as empresas públicas e as sociedades de economia mista dispensadas da observância dos dispositivos deste Capítulo nas seguintes situações:
I - comercialização, prestação ou execução, de forma direta, pelas empresas mencionadas no caput, de produtos, serviços ou obras especificamente relacionados com seus respectivos objetos sociais;
II - nos casos em que a escolha do parceiro esteja associada a suas características particulares, vinculada a oportunidades de negócio definidas e específicas, justificada a inviabilidade de procedimento competitivo.
167. Referido capítulo da Lei das Estatais trata da exigência de licitação para a realização de contratos com terceiros. Porém, a licitação é dispensada para a formação de parcerias se não for possível a realização de procedimento competitivo.
168. Para o professor Aragão, ao celebrar um contrato de sociedade, não se está contratando a realização de uma obra ou de determinado serviço, mas, sim, se associando a um terceiro para com ele dividir as obrigações, riscos e lucros de um negócio, em proporções predefinidas.
169. O normalmente longo, flexível e complexo processo de negociação que envolve os potenciais interessados em formar uma sociedade é geralmente incompatível com modelos estanques e procedimentalizados de seleção, ou seja, quando não forem possíveis critérios objetivos de seleção.
170. Tanto é assim que, mesmo grandes aquisições empresariais entre agentes inteiramente privados, as negociações seguem termos bem fluidos e geralmente secretos (ARAGÃO, Alexandre Santos de. Empresas Estatais: O Regime Jurídico das Empresas Públicas e Sociedades de Economia Mista. 2 ed. Rio de Janeiro. 2018) .
171. Nessa linha de inviabilidade de competição, cita-se a doutrina do professor Marçal (JUSTEN FILHO, Marçal. Estatuto Jurídico das Empresas Estatais. São Paulo: Ed. RT, 2017, p. 305-306) :
Sob um certo ângulo, a hipótese examinada aproxima-se muito ao conceito amplo de inviabilidade de competição. A questão, no caso ora examinado, não se relaciona à ausência de uma pluralidade de alternativas de contratações. Pode até haver uma pluralidade de sujeitos potencialmente interessados em contratar com a estatal. Podem existir diversas modelagens econômicas e jurídicas para formalizar o relacionamento entre a estatal e um sujeito privado. No entanto, o ponto fundamental reside em que a solução satisfatória - aquela que propicia o atendimento às necessidades da estatal e permite obter o melhor resultado possível - depende de imposições unilaterais, de escolhas fundadas em critérios variáveis em vista das circunstâncias e da identificação de padrões de identidade entre os interesses de um particular e da própria estatal.
Então, selecionar um parceiro para empreendimentos futuros não é uma decisão que possa ser subordinada a um procedimento licitatório. Sob esse prisma, poderia aludir-se à inviabilidade de competição. Mas a Lei das Estatais reputou que essa hipótese apresentava tamanha peculiaridade que poderia ser enquadrada num conceito próprio e diferenciado, consistente na ausência de cabimento de licitação.
172. Todavia, a simples indicação de sigilo estratégico ou comercial não afasta de per si um procedimento de escolha do parceiro pautado em critérios previamente definidos. Em alguns casos, a ampla publicidade pode ser prejudicial ao negócio e expor indevidamente a estratégia da estatal, mas nada impede de se realizar conversas e se expor intenções de negócio com potenciais parceiros, assinando contrato de confidencialidade (NDA) . Para auxílio na prospecção de um parceiro, comumente contrata-se serviço técnico especializado em assessoria financeira (M&A e Advisory) .
173. No voto condutor do Acórdão 2488/2018-TCU-Plenário, relativo a possíveis irregularidades em parceria celebrada pela Telecomunicações Brasileiras S.A. (Telebras) , o Min. Benjamin Zymler destacou a necessidade de consulta a potenciais parceiros em projetos de relevância estratégica (TC Processo 022.981/2018-7, peça 158, p. 17) :
19) dada a relevância estratégica e financeira do projeto em tela para a estatal, seria imprescindível a realização de consultas aos possíveis parceiros, geralmente concretizadas no âmbito privado por meio de instrumentos denominados RFI (Request for Information) e RFP (Request for Proposal) , visando obter subsídios para a definição do modelo de parceria mais adequado e viabilizar a escolha do melhor parceiro para empresa.
174. Mais à frente, o Ministro Benjamin Zymler pondera que a existência de possíveis concorrentes não necessariamente implica a necessidade de ser realizado processo competitivo, já que a escolha pode decorrer de avaliações subjetivas, que devem estar embasadas em critérios bem definidos, citando lição do professor Marçal Justen Filho (TC Processo 022.981/2018-7, peça 158, p. 28) :
'a inviabilidade de competição deriva do descabimento de produzir uma competição formal entre diversos proponentes, para escolha segundo critérios objetivos e predeterminados, visando produzir um contrato com conteúdo rígido fixado com base em edital elaborado previamente. A escolha do parceiro privado, em contratações dessa ordem, envolve uma avaliação 'estratégica'. Isso exige o desenvolvimento de atividades de discussão e avaliação, não abrangidas num procedimento formal predeterminado. É indispensável examinar as condições apresentadas pelo potencial parceiro, inclusive no tocante à sua trajetória empresarial pretérita. Há questões relacionadas à identidade de objetivos buscados. É essencial a avaliação quanto à filosofia empresarial praticada.'
175. Em representação sobre possíveis irregularidades na realização de parceira entre a Empresa Brasileira de Correios e Telégrafos (ECT) e a empresa Azul Linhas Aéreas Brasileiras, o processo foi convertido em diligência para análise dos seguintes pontos, conforme decisão no Acórdão 585/2019-TCU-Plenário, relatora Min. Ana Arraes (TC Processo 000.452/2018-1, peça 129) :
9.1.2. a regularidade constitucional e legal do procedimento de seleção e dos critérios utilizados pela ECT para a escolha da empresa parceira na joint venture em exame, que resultou na indicação da Azul Linhas Aéreas Brasileiras S.A., considerando especialmente os princípios públicos que regem a matéria, tais como os da igualdade, isonomia, publicidade, economicidade, ampla competição, busca da melhor oportunidade de negócio, confrontando com os critérios que foram utilizados pela consultoria contratada para tal finalidade;
9.1.3. as características particulares do parceiro escolhido - Azul Linhas Aéreas Brasileiras -, em comparação com as características dos demais parceiros potenciais, assim como a alegada inviabilidade de procedimento competitivo, a exemplo do chamamento público, previamente à seleção da empresa parceira, em face das disposições preconizadas no artigo 28, § 3º, inciso II, da Lei 13.303/2016, devendo a unidade técnica apresentar as devidas justificativas, respaldadas em estudos técnicos e de logística, que demonstrem o acerto ou o desacerto da dispensa de licitação para o presente caso.
176. Em sua declaração de voto, o Min. Raimundo Carreiro teceu algumas considerações sobre a necessidade de justificativa para invocar a inviabilidade de competição (TC Processo 000.452/2018-1, peça 130) :
Conforme disposto no inciso II do aludido parágrafo, é preciso que a inviabilidade da licitação esteja devidamente justificada, assim como é necessário que as características particulares do parceiro escolhido sejam fatores de distinção de tal monta que justifique o tratamento diferenciado que a empresa pública ou a sociedade de economia mista lhe dirigirá, ao não lhe exigir a participação em procedimento competitivo.
Ou seja, o dispositivo legal acima referido não confere às empresas estatais uma autorização incondicionada de dispensa de licitação sempre que pretender realizar parcerias ou outras formas associativas, societárias ou contratuais. Ao contrário, também nessas hipóteses a regra é a licitação que somente será dispensada quando, cumulativamente, estiver devidamente justificada a inviabilidade de procedimento competitivo e as características particulares do parceiro escolhido sejam suficientemente diferenciadas das características dos demais parceiros potenciais para a realização do negócio.
177. Não obstante a perda superveniente do objeto da representação, ante o encerramento da negociação para criação da empresa de logística (Acórdão 2446/2019-TCU-Plenário, relatora Min. Ana Arraes) , verifica-se a preocupação do TCU em relação à escolha do parceiro de forma devidamente motivada.
178. Assim, para a formação de uma parceria, a estatal deve realizar procedimento competitivo ou demonstrar cabalmente sua inviabilidade, com estudos detalhados e prévios; solicitar propostas de negócios a potenciais parceiros; e selecionar o parceiro com base em critérios previamente definidos; além de observar os princípios previstos no art. 31 da Lei 13.303/2016.
V.5 - Risco de não configuração de associação da parceria estratégica
179. A possibilidade de participar em outras sociedades já existia no ordenamento jurídico, com destaque para a Lei 6.404/1976, art. 2º, § 3º: 'A companhia pode ter por objeto participar de outras sociedades; ainda que não prevista no estatuto, a participação é facultada como meio de realizar o objeto social, ou para beneficiar-se de incentivos fiscais.'
180. Porém, essa faculdade não se coadunava, por si só, com a necessidade de autorização legislativa prevista no inc. XX do art. 37 da CF/1988. Assim, o já comentado § 3º do art. 2º da Lei 13.303/2016 trouxe uma exceção que dispensa a necessidade de autorização legislativa caso a parceria pretendida esteja de acordo com o plano de negócios e seja autorizada pelo Conselho de Administração da estatal. Ou seja, o próprio § 3º do art. 2º da Lei 13.303/2016 é uma autorização legislativa genérica com algumas condicionantes.
181. A Lei das Estatais, ao dispensar a realização de licitação para escolha do parceiro, dispõe sobre oportunidades de negócio, incluindo a formação de parcerias e outras formas associativas, societárias ou contratuais. Assim, oportunidade de negócio pode ser considerada gênero relativo à associação de uma estatal com uma empresa privada e parceria estratégica pode ser considerada espécie de oportunidade de negócio:
'§ 4º Consideram-se oportunidades de negócio a que se refere o inciso II do § 3º a formação e a extinção de parcerias e outras formas associativas, societárias ou contratuais, a aquisição e a alienação de participação em sociedades e outras formas associativas, societárias ou contratuais e as operações realizadas no âmbito do mercado de capitais, respeitada a regulação pelo respectivo órgão competente.'
182. Assim, está destacado pelo legislador o caráter associativo de parcerias, sejam societárias ou contratuais, para diferenciar da mera realização de contrato administrativo com terceiros, para o qual é exigida licitação. No entanto, existem numerosas formas de associação entre empresas, dentre elas joint ventures, risk-sharing agreements, revenue share, podendo ser estabelecido acordo de acionistas para tratar da administração do negócio.
183. Segundo Venosa e Rodrigues, o pacto social, elemento mais importante da sociedade, faz com que cada sócio a ele se submeta como manifestação de vontade coletiva. Além da participação de todos os sócios nos lucros e perdas, é importante destacar na sociedade empresarial a affectio societatis: a intenção de associação e cooperação recíprocas. Esse aspecto é fundamental para estabelecer a natureza jurídica do contrato de sociedade. Sem esse vínculo, o liame negocial entre os participantes não será de sociedade (VENOSA, Sílvio de Salvo e RODRIGUES, Cláudia. Direito Empresarial. 10 ed. São Paulo: Atlas, 2020, p. 102) .
184. A affectio societatis pode ser definida como o elemento subjetivo consistente na intenção do sócio de constituir e de permanecer em uma sociedade. É o animus, a disposição da pessoa física ou jurídica, de participar da sociedade, mediante a aceitação das suas normas, funcionamento e objetivo da sociedade. A jurisprudência do Superior Tribunal de Justiça é pacífica no sentido de ser possível a dissolução parcial de sociedade anônima de capital fechado ante a quebra da affectio societatis, tendo como leading case o REsp 111.294/PR, além de outros julgados relevantes, como os REsp 507.940/RJ, 1.321.263/PR e 917.531/RS.
185. Contudo, no voto condutor do Acórdão 1797/2019-TCU-Plenário, relativo à contratação por dispensa de licitação da empresa Branes Negócios e Serviços S.A. pela Caixa Econômica Federal, o Ministro Bruno Dantas destacou divergências doutrinárias sobre a afeição societária, argumentando que tal conceito não deve servir de fundamento nem mesmo para a escolha do parceiro privado com o qual a empresa estatal fará um acordo societário e, com muito mais razão, também não pode ser invocado como fundamento para a inexigibilidade da licitação (TC Processo 029.884/2012-8, peça 245, p. 9) .
186. Em um trecho anterior de seu voto, o Ministro Bruno Dantas destacou que as empresas público-privadas em que o Estado não exerce a preponderância do poder de controle (ou seja, as empresas meramente participadas, e não as controladas) devem concorrer em condições de igualdade com as demais empresas do setor privado, sob o risco de afronta ao princípio da isonomia (TC Processo 029.884/2012-8, peça 245, p. 5) .
187. Desse modo, há a necessidade de avaliar a comunhão de interesses de longo prazo entre a estatal e a empresa privada (perenidade) , as práticas empresariais adotadas, os projetos em curso e outras circunstâncias. Portanto, não se trata apenas de selecionar um parceiro privado segundo um critério de disponibilidade de recursos econômicos.
188. Essa terceira sociedade formada pela parceria seria enquadrada como coligada, nos termos dos §§ 1º, 4º e 5º do art. 243 da Lei 6.404/1976, mesmo com acordo de acionistas firmado com o parceiro privado. Tal coligada nasce como sociedade puramente privada, como unidade autônoma de negócio.
189. Em conclusão, essa nova empresa terá que exercer atividade econômica independente dos acionistas, porém deve atender ao requisito de complementaridade do objeto social da estatal. Por conseguinte, não seria lícito a formação de uma empresa público-privada com a intenção da contratação direta de serviços, mesmo que finalísticos, nos termos do art. 29, XI, da Lei 13.303/2016, por não se enquadrar na definição de empresa pública, sociedade de economia mista ou subsidiária, constante do art. 2º, II a IV, do Decreto 8.945/2016, em clara afronta à necessidade de licitação prevista no caput do art. 28 da Lei 13.303/2016:
'Os contratos com terceiros destinados à prestação de serviços às empresas públicas e às sociedades de economia mista, inclusive de engenharia e de publicidade, à aquisição e à locação de bens, à alienação de bens e ativos integrantes do respectivo patrimônio ou à execução de obras a serem integradas a esse patrimônio, bem como à implementação de ônus real sobre tais bens, serão precedidos de licitação nos termos desta Lei, ressalvadas as hipóteses previstas nos arts. 29 e 30.'
190. No entanto, a razão de existir de determinadas parcerias refere-se à realização de determinado objeto social complementar ao da estatal, sendo natural o acesso a clientes, compartilhamento de dados e integração com alguns serviços da estatal. Nada impede a empresa público-privada de contratar a estatal, mas o contrário só pode ocorrer sem licitação em situações específicas, a depender do caso concreto. A contratação direta será analisada com mais precisão na seção a seguir.
V.6 - Risco de irregularidades na contratação direta (dispensa de licitação) da associação formada
191. Por ocasião do Acórdão 894/2015-TCU-Plenário, o Ministro Relator Bruno Dantas defendeu que determinada empresa, para exercer uma atividade considerada como complementar à do setor financeiro para os fins da autorização prevista na Lei 11.908/2009, deveria operar em conjunto com o banco estatal no mercado, 'ambas atuando como um conglomerado, fornecendo produtos e serviços que se somassem, completassem, agregando valor às duas partes'. Do contrário, tratar-se-ia de simples contratação, com prestação de serviços e contraprestação remuneratória.
192. À época, a Lei 11.908/2009, em seu art. 2º, previu autorização temporária para que o Banco do Brasil e a Caixa Econômica Federal (Caixa) pudessem adquirir participação em empresas, com ou sem controle do capital social, nos seguintes termos:
'Art. 2º O Banco do Brasil S.A. e a Caixa Econômica Federal, diretamente ou por intermédio de suas subsidiárias, poderão adquirir participação em instituições financeiras, públicas ou privadas, sediadas no Brasil, incluindo empresas dos ramos securitário, previdenciário, de capitalização e demais ramos descritos nos arts. 17 e 18 da Lei 4.595, de 31 de dezembro de 1964, além dos ramos de atividades complementares às do setor financeiro, com ou sem o controle do capital social, observado o disposto no inciso X do caput do art. 10 daquela Lei.
 (...) 
§ 4º A autorização prevista no caput deste artigo é válida até 30 de junho de 2011, podendo ser prorrogada por até 12 (doze) meses, mediante ato do Poder Executivo.'
 (grifos inseridos) 
193. Naquele processo, o Tribunal, ao analisar aquisições de participações em empresas realizadas pela Caixa Participações S.A. (Caixapar) , subsidiária da Caixa, entendeu que as empresas em questão não atuavam no setor financeiro ou em atividades complementares a esse setor, não se inserindo nesse conceito empresas que fornecessem serviço de tecnologia da informação.
194. A unidade técnica defendeu que a aquisição de participação na empresa em questão (MGHSPE Empreendimentos e Participações S.A. ou Branes Negócios e Serviços S.A.) tinha o propósito único de formar joint venture para prestar serviços diretamente à Caixa Econômica Federal, por dispensa de licitação, com base no art. 24, inciso XXIII, da Lei 8.666/93.
195. Esse enquadramento seria irregular, pois tal joint venture não constituiria empresa controlada, ainda que de maneira compartilhada, para fins de subsunção ao citado dispositivo legal. Essa situação maculava a própria aquisição de participação acionária na Branes, por afronta ao art. 2º, caput da Lei 11.908/2009. Assim, por meio do Acórdão 894, o Tribunal assinou prazo para que a Caixa apresentasse medidas com vistas ao desfazimento dos atos relativos à aquisição de participação em tal empresa.
196. No âmbito do Acórdão 1220/2016-TCU-Plenário, relator Min. Bruno Dantas, reforçou-se o entendimento da impossibilidade de contratação direta de empresa com participação estatal minoritária, controlada por acordo de acionistas.
197. Dessa forma, para fins de aplicação do art. 24, inciso XXIII, da Lei 8.666/1993, entendeu-se por controlada a empresa em que a União, direta ou indiretamente, detenha a preponderância do poder de controle, seja pela propriedade da maioria do capital social com direito a voto ou pela titularidade de direitos de sócio que lhe asseguram o domínio nas deliberações sociais ou o poder de eleger a maioria dos administradores.
198. O Ministro Bruno Dantas defendeu que o exercício pelo Estado da preponderância do poder de controle numa empresa público-privada importa na sua caracterização como uma sociedade de economia mista de fato. O Estado não pode adotar técnicas societárias com a finalidade de burlar o regime constitucional aplicável às empresas estatais.
199. Em orientação normativa expedida pela Advocacia-Geral da União no âmbito federal, aprovada em 28/2/2020 (Parecer 200092/2019/DECOR/CGU/AGU) , firmou-se:
Acordo entre acionistas, que confira o controle societário de determinada empresa a sociedades de economia mista e empresas públicas, não é suficiente para a legalidade da contratação direta de que cuida o art. 24, inciso XXIII, da Lei 8.666, de 1993; e o art. 29, inciso XI, da Lei 13.303, de 2016; que demanda efetivo controle acionário da pessoa jurídica a ser contratada por parte da entidade contratante.  (grifos inseridos) 
200. Em vista desses precedentes, faz-se necessário distinguir em que medida a formação de parceria estratégica e a relação da nova empresa formada com a estatal diferem das situações dos precedentes acima elencados.
201. Como citado anteriormente, no entendimento de Alexandre dos Santos Aragão, uma das razões para a participação do Estado em empresas privadas de forma minoritária é para realizar com maior eficiência as atividades-fim de sua empresa estatal. Uma empresa estatal constitui, em parceria com a iniciativa privada, uma terceira sociedade para o desenvolvimento de suas próprias atividades-fim, seja porque não dispõe do montante de recursos necessário à realização do empreendimento, seja porque não possui o know-how da atividade ou simplesmente porque deseja dividir os respectivos ônus financeiros (ARAGÃO, Alexandre Santos de. Empresas Estatais: O Regime Jurídico das Empresas Públicas e Sociedades de Economia Mista. 2 ed. Rio de Janeiro. 2018. p. 418) .
202. O art. 28, § 3º, inciso II, da Lei das Estatais abarca a formação de parcerias no âmbito das estatais, delineando os contornos de seus requisitos. Além disso, o § 3º do art. 2º do mesmo diploma legal previu a dispensa de autorização legislativa para participações de estatais em empresas privadas autorizadas pelo Conselho de Administração em linha com o plano de negócios da empresa.
203. Conforme Aragão, na formação de parcerias com empresa privada, as estatais têm se associado de forma minoritária, de modo a constituir empresa enquadrada no regime de direito privado. Essas seriam as empresas público-privadas, 'sociedades comerciais privadas com participação estatal, direta ou indireta, minoritária com vistas à realização de determinado objetivo público incumbido pelo ordenamento jurídico de Estado'.
204. De acordo com o Min. Bruno Dantas, por ocasião do Acórdão 1.220/2016:
'Se a participação de um sócio estatal afetasse a natureza privada da nova companhia e causasse sua sujeição ao regime de direito público, sua atuação seria malograda. A aplicação do regime de direito público também ocasionaria a desnaturação da empresa público-privada e colocaria em xeque sua própria necessidade e existência. Diga-se de passagem, é muito provável que o parceiro particular se recusasse a participar ou a continuar no empreendimento se a existência de recursos públicos acarretasse a submissão da nova empresa a todos os atributos do regime de direito público.'
205. Sendo lícito, portanto, a constituição de empresas público-privadas, é preciso avaliar os requisitos e contornos de sua legítima criação e atuação. Nos moldes do previsto no art. 28, § 3º, inciso II da Lei 13.303/2016, essa parceria deve estar vinculada à oportunidade de negócio definida e específica e embasada nas características particulares do parceiro, de modo que se verifica a necessidade de vinculação ao próprio negócio da estatal, relacionado ao conceito de atividade-fim da empresa.
206. Nesse sentido, o argumento utilizado no âmbito do Acórdão 894/2015 para definir ramos de atividades complementares à do setor financeiro para os fins da autorização prevista na Lei 11.908/2009 parece vir ao encontro da natureza das parcerias firmadas no setor, no sentido de que tais empresas deveriam operar em conjunto com o banco estatal no mercado, 'ambas atuando como um conglomerado, fornecendo produtos e serviços que se somassem, completassem, agregando valor às duas partes'.
207. Na ocasião, afirmou-se que se não fosse dessa forma, tratar-se-ia de simples contratação, com prestação de serviços e contraprestação remuneratória, situação em que, de fato, não se amoldaria à figura da parceria estratégica.
208. No caso das parcerias de estatais na área financeira, observa-se que o grande diferencial a viabilizar esse tipo de arranjo está relacionado ao acesso exclusivo ao balcão do banco estatal, ou, em outras palavras, acesso exclusivo à carteira de clientes do banco. Com a constituição da parceria, muitas vezes a estatal da área financeira conseguirá ofertar a seus clientes melhores e mais variados produtos, se beneficiando tanto pela retenção e eventual aquisição de novos clientes (matriz) , quanto pelo retorno mais elevado no seguimento relacionado, provindo diretamente do resultado da nova empresa constituída.
209. A distinção primordial parece consistir no fato de que a nova empresa constituída com a parceria oferecerá produtos e serviços diretamente aos clientes do banco e não à empresa estatal, pessoa jurídica do banco.
210. Se avaliarmos, por exemplo, a parceria estratégica para atuação em atividades de banco de investimento firmada entre BB e UBS A.G. (fato relevante publicado em novembro de 2019) , a nova empresa contará com participação minoritária do Banco do Brasil. O que viabiliza a parceria é o direito de acesso exclusivo aos clientes do BB para a originação de negócios típicos de banco de investimentos.
211. Não faria sentido que o BB S.A. tivesse que licitar no mercado ofertantes de serviços como assessoria financeira para seus clientes, ou ofertasse serviços de mais de um banco de investimento. Esses serviços podem ser a razão de o cliente manter seu relacionamento com o banco, de modo que se não fosse para ter acesso a serviços diferenciados, o cliente provavelmente deixaria de se relacionar com o Banco do Brasil.
212. Por outro lado, uma situação bastante distinta seria o BB S.A., ao iniciar um novo projeto de parceria, contratar com base no art. 29, inciso XI, da Lei 13.303/2016, os serviços de assessoria financeira ou negocial dessa nova empresa constituída. Essa seria uma típica prestação de serviços e contraprestação remuneratória, sendo que a condição de coligada da empresa constituída em parceria não permitiria tal enquadramento legal. Talvez até possa ser configurada outra hipótese legal de viabilizar essa contratação, mas dependeria das características específicas do caso concreto.
213. Em vista dessas considerações, entende-se que no âmbito da relação entre a estatal e nova empresa legitimamente constituída em parceria com setor privado, as relações contratuais devem estar estritamente relacionadas à atuação em conjunto de ambas no negócio da estatal, não podendo configurar hipótese de mera prestação de serviços e contraprestação remuneratória.
V.7 - Risco de onerosidade excessiva no acordo de associação, acordo de acionistas e outros documentos societários da parceria
214. Com relação a parcerias estratégicas, há o entendimento de que uma terceira sociedade, fruto desse vínculo entre a estatal e o parceiro privado, seria considerada uma empresa público-privada. Daí que teríamos aplicação tanto do direito privado quanto do direito público, no que couber. Isso porque, na formação do vínculo, a estatal deve seguir os preceitos da Lei 13.303/2016 e os princípios da administração pública.
215. Porém, a nova empresa, no exercício do seu objeto social, não terá que seguir as normas de direito público, como licitação e concurso público, dada a configuração acionária máxima de 49,99% para a estatal ante a mínima de 50,01% para o parceiro privado. Por essa razão, o acordo de acionistas (e outros contratos firmados) tem especial relevância para garantia do interesse público e da estatal na consecução da parceria realizada.
216. O acordo de acionistas é considerado um contrato parassocial e acessório. No ordenamento jurídico, está previsto no art. 118 da Lei 6.404/1976: 'Os acordos de acionistas, sobre a compra e venda de suas ações, preferência para adquiri-las, exercício do direito a voto, ou do poder de controle deverão ser observados pela companhia quando arquivados na sua sede.'
217. Nesse conceito de acordo de acionistas estão incluídos os pooling agreements (exercício do controle, acordo de defesa, cooptação da minoria ativa, eleição da administração) e os acordos de bloqueio ou cláusulas de movimentação de ações (call option, put option, right of first refusal, tag along, drag along, e buy or sell) .
218. Com relação a essas cláusulas de movimentação de ação, no julgamento da aquisição das ações da empresa Crescer pela Caixa Participações em decorrência da opção exercida pela Fenae prevista no acordo de acionistas, o Tribunal identificou antieconomicidade e desproporção na distribuição de riscos do negócio, realizando oitiva das empresas para se manifestarem sobre os seguintes pontos, conforme item 9.2 do Acórdão 2635/2019-TCU-Plenário, relator Min. Bruno Dantas (TC Processo 009.938/2019-2, peça 144) :
'9.2.1. ausência de lei autorizativa para criar uma subsidiária via acordo de acionistas;
9.2.2. vício de motivação do acordo, em face do seguinte:
9.2.2.1. antieconomicidade;
9.2.2.2. avaliação não justificada do valor da empresa Crescer em mais de R$ 400 milhões;
9.2.2.3. estabelecimento de quatro meses de janela de decisão para o exercício do direito de venda pela Fenae;
9.2.2.4 previsão desproporcional de crescimento da empresa Crescer, a respaldar o respectivo valor de venda;
9.2.2.5. desproporção na distribuição de riscos do negócio;
9.2.3. não submissão do Acordo de Acionistas à Secretaria de Coordenação e Governança das Empresas Estatais (Sest) ;
9.2.4. ausência de autorização do Banco Central do Brasil;
9.2.5. ausência de manifestação conclusiva do órgão jurídico (GEAJU) ;
9.2.6. análise sumária da operação pela Diretoria Colegiada;'
219. Em parecer do Ministério Público de Contas do TCU, o subprocurador-geral Lucas Furtado destacou a diferença de tratamento pactuado entre o acionista privado e o acionista público quanto à assunção de riscos (TC Processo 009.938/2019-2, peça 81, p. 3) :
'Ou, em outros termos: a Fenae, acionista privado, entrou no negócio da Crescer com a garantia de não perder nada do que investisse, enquanto a Caixapar, acionista público, entrou no mesmo negócio assumindo o risco não apenas de perder tudo o que investisse, mas também o de arcar com todas as eventuais perdas do acionista privado.'
220. Com relação a qualquer contrato, o art. 421 do Código Civil dispõe que a liberdade contratual será exercida nos limites da função social do contrato, instituto derivado da função social da propriedade, prevista nos arts. 5º, XXIII, e 170, III, da Constituição Federal de 1988. Sobre a função social, o ordenamento jurídico pátrio apresenta diversas menções ao instituto:
a) art. 173, § 1º, I, da CF/1988 c/c o art. 27 da Lei 13.303/2016 - as empresas estatais devem cumprir sua função social;
b) art. 2.035, parágrafo único, do CC/2002 - nenhuma convenção prevalecerá se contrariar preceitos de ordem pública, tais como os estabelecidos pelo Código para assegurar a função social da propriedade e dos contratos;
c) art. 8º do Código de Processo Civil - ao aplicar o ordenamento jurídico, o juiz atenderá aos fins sociais e às exigências do bem comum, resguardando e promovendo a dignidade da pessoa humana e observando a proporcionalidade, a razoabilidade, a legalidade, a publicidade e a eficiência; e
d) art. 5º da LINDB (Decreto-Lei 4.657/1942) - na aplicação da lei, o juiz atenderá aos fins sociais a que ela se dirige e às exigências do bem comum.
221. Para Flávio Tartuce, a eficácia interna da função social dos contratos pode ser percebida pelas seguintes hipóteses (TARTUCE, Flávio. Direto Civil: Teoria Geral dos Contratos e Contratos em Espécie. 15 ed. Rio de Janeiro: Forense, 2020, p. 87) :
a) mitigação da força obrigatória do contrato;
b) proteção da parte vulnerável da relação contratual, caso dos consumidores e aderentes;
c) vedação da onerosidade excessiva;
d) tendência de conservação contratual, mantendo a autonomia privada;
e) proteção de direitos individuais relativos à dignidade humana;
f) nulidade de cláusulas contratuais abusivas por violadoras da função social; e
g) tese da frustração do fim da causa.
222. Já o art. 422 do estatuto civilista impõe que os contratantes são obrigados a guardar, assim na conclusão do contrato, como em sua execução, os princípios de probidade e da boa-fé objetiva. O Enunciado 24 da I Jornada de Direito Civil dispôs que, em virtude do princípio da boa-fé, a violação dos deveres anexos constitui espécie de inadimplemento, independentemente de culpa.
223. Tais deveres anexos ou laterais ao contrato, independentemente de cláusula expressa em contrato, são os relativos a lealdade e confiança recíprocas, assistência, informação e sigilo ou confidencialidade.
224. Stolze e Pamplona, ao discorrerem sobre a função delimitadora do exercício de direitos subjetivos, destacaram o seguinte (GAGLIANO, Pablo Stolze e PAMPLONA FILHO, Rodolfo. Novo Curso de Direito Civil, volume 4: contratos. 3 ed. São Paulo: Saraiva Educação, 2020, p. 108) :
Por meio da boa-fé objetiva, visa-se a evitar o exercício abusivo dos direitos subjetivos. Aliás, no atual sistema constitucional, em que se busca o desenvolvimento socioeconômico sem desvalorização da pessoa humana, não existe mais lugar para a 'tirania dos direitos'.
Por isso, de uma vez por todas, não se pode mais reconhecer legitimidade ou se dar espaço às denominadas 'cláusulas leoninas ou abusivas' (algumas são tão terríveis que a denominamos jocosamente, em nossas aulas, 'zoológicas'...) , quer se trate de um contrato de consumo, quer se trate de um contrato civil em geral.
225. Mesmo que o contrato (no caso, acordo de acionistas, contrato de associação e demais documentos societários) tenha que ser realizado em consonância com os princípios da função social e da boa-fé objetiva, o administrador deve agir com diligência para que o acordo firmado não seja objeto de disputas administrativas, judiciais ou arbitragem, tendo o dever de considerar o interesse público subjacente na formação da parceria estratégica, evitando onerosidade excessiva para a estatal.
226. Por fim, mesmo que a nova sociedade formada tenha caráter eminentemente privado, não sendo necessário, por exemplo, licitar ou realizar concurso público, as estatais devem adotar práticas de governança e controle naqueles negócios realizados, conforme o art. 1º, § 7º, da Lei 13.303/2016:
'Na participação em sociedade empresarial em que a empresa pública, a sociedade de economia mista e suas subsidiárias não detenham o controle acionário, essas deverão adotar, no dever de fiscalizar, práticas de governança e controle proporcionais à relevância, à materialidade e aos riscos do negócio do qual são partícipes, considerando, para esse fim:
I - documentos e informações estratégicos do negócio e demais relatórios e informações produzidos por força de acordo de acionistas e de Lei considerados essenciais para a defesa de seus interesses na sociedade empresarial investida;
II - relatório de execução do orçamento e de realização de investimentos programados pela sociedade, inclusive quanto ao alinhamento dos custos orçados e dos realizados com os custos de mercado;
III - informe sobre execução da política de transações com partes relacionadas;
IV - análise das condições de alavancagem financeira da sociedade;
V - avaliação de inversões financeiras e de processos relevantes de alienação de bens móveis e imóveis da sociedade;
VI - relatório de risco das contratações para execução de obras, fornecimento de bens e prestação de serviços relevantes para os interesses da investidora;
VII - informe sobre execução de projetos relevantes para os interesses da investidora;
VIII - relatório de cumprimento, nos negócios da sociedade, de condicionantes socioambientais estabelecidas pelos órgãos ambientais;
IX - avaliação das necessidades de novos aportes na sociedade e dos possíveis riscos de redução da rentabilidade esperada do negócio;
X - qualquer outro relatório, documento ou informação produzido pela sociedade empresarial investida considerado relevante para o cumprimento do comando constante do caput.'
V.8 - Risco relativo à ausência de prévia manifestação do Ministério da Economia na realização de parceria estratégica
227. Conforme mencionado na seção IV.5 deste relatório, identificou-se risco relativo à ausência de previsão de anuência do Ministério da Economia na sistemática de investimentos e desinvestimentos do Banco do Brasil, de acordo com o art. 2º do Decreto 1.091/1994:
As entidades de que trata o caput do artigo anterior somente poderão firmar acordos de acionistas ou renunciar a direitos neles previstos, ou, ainda assumir quaisquer compromissos de natureza societária referentes ao disposto no art. 118 da Lei 6.404, de 15 de dezembro de 1976, mediante prévia anuência do Ministério da Fazenda.
228. Referida anuência ministerial não se aplica aos bancos de investimentos, às empresas de participações e às empresas sediadas no exterior, nos termos do parágrafo único do art. 2º. Isso se deve ao fato de as atividades típicas dos bancos de investimentos e das sociedades de participação estarem relacionadas com operações societárias, ao passo que as empresas com sede no exterior devem seguir a legislação do respectivo país.
229. No entanto, há de se analisar o contexto da parceria estratégica a ser firmada, tendo em vista que a empresa-mãe pode pretender realizar alterações em seus negócios que afetem a estrutura de sua subsidiária (banco de investimento ou empresa de participações) e, nesse caso, atrairia a necessidade de prévia manifestação do acionista controlador estatal, pois o negócio não estaria relacionado à atividade típica dessas subsidiárias.
230. Essa manifestação do Ministério tem a função de mecanismo de controle por parte do acionista, preservando a estatal de decisões que podem trazer impactos negativos. No voto condutor do Acórdão 2635/2019-TCU-Plenário, o Ministro Bruno Dantas destacou os riscos de decisões sem apreciação de cláusulas do acordo de acionista pela administração da estatal e o crivo da Secretaria de Coordenação e Governança das Empresas Estatais (TC Processo 009.938/2019-2, peça 145, p. 5) :
Outro ponto que ainda carece de maiores esclarecimentos é a forma supostamente acelerada com que se deu a apreciação da alteração das cláusulas do novo acordo de acionistas no âmbito da Diretoria Colegiada e do Conselho de Administração da CaixaPar. Em geral, o açodamento e as ofensas a ritos e formas pré-estabelecidas podem indicar fragilidade no ambiente de controle em que certas decisões são tomadas.
Além da forma aparentemente açodada, vale ressaltar que as deliberações dos órgãos colegiados não trataram especificamente da alteração do acordo de acionistas, mas sim da aprovação do aumento de capital e da integralização de recursos na empresa Crescer, conforme PR DIPAR 043/017 (peça 21) e PR DICOL 023/2017 (peça 23) .
As informações dos autos também indicam que o acordo de acionistas celebrado teria infringido normas afetas à Sest (art. 41, inciso VI, alínea k, do Anexo I do Decreto 9.035/2017) e ao Banco Central (Resolução CMN 2.723/2000) . Os argumentos apresentados pela CaixaPar não a socorrem, uma vez que, como bem pontuou a secretaria especializada, remanesce discutível a inserção de cláusulas 'cuja exequibilidade se mostre vinculada a uma autorização prévia que o signatário não possuía, e possivelmente jamais esteja apto a obter'.
231. A propósito, essa manifestação do Ministério da Economia não pode ser considerada como mero formalismo. O acionista, seja controlador ou de outra espécie, tem o direito de fiscalizar a gestão dos negócios sociais, conforme o art. 109, III, da Lei 6.404/1976, sendo que, no caso de estatal, os responsáveis pelo controle tem o dever-poder de fiscalizar qualquer ato, principalmente negócios relevantes, como a formação de parcerias estratégicas com empresas privadas.
232. Além disso, a pessoa jurídica que controla a companhia de economia mista tem os deveres e as responsabilidades do acionista controlador (artigos 116 e 117) , mas poderá orientar as atividades da companhia de modo a atender ao interesse público que justificou a sua criação, conforme prescrito no art. 238 da Lei 6.404/1976.
233. Outrossim, compete ao conselho fiscal fiscalizar, por qualquer de seus membros, os atos dos administradores e verificar o cumprimento dos seus deveres legais e estatutários, nos termos do art. 163, I, da Lei das S.A. No âmbito da União, o Tesouro Nacional editou o Manual do Conselheiro Fiscal 2018, que tem por objetivo contribuir para tornar a atuação dos conselheiros fiscais mais efetiva.
234. O Conselho Fiscal, no exercício de suas funções, poderá requisitar informações aos administradores e auditores independentes da companhia. Poderá, também, formular questões a serem respondidas por peritos indicados pela diretoria da sociedade, para apurar ou esclarecer fatos relacionados às suas atividades (CVM - Portal do Investidor: formas de interferência na administração) .
235. E ainda, os Poderes Executivos poderão editar atos que estabeleçam regras de governança destinadas às suas respectivas empresas públicas e sociedades de economia mista, com base no art. 1º, § 3º, da Lei 13.303/2016. A Lei das Estatais prevê também que o estatuto da empresa pública, da sociedade de economia mista e de suas subsidiárias deverá observar regras de governança corporativa, de transparência e de estruturas, práticas de gestão de riscos e de controle interno, composição da administração e, havendo acionistas, mecanismos para sua proteção (art. 6º) .
236. Com base nisso, as estatais somente poderão firmar acordos de acionistas ou renunciar a direitos neles previstos, ou, ainda assumir quaisquer compromissos de natureza societária referentes ao disposto no art. 118 da Lei 6.404/1976, mediante prévia anuência do Ministério da Economia, nos termos do art. 2º do Decreto 1.091, de 21/3/1994.
237. No âmbito da União, a competência para manifestar-se sobre assuntos relacionados às empresas estatais foi definida à Secretaria de Coordenação e Governança das Empresas Estatais (Decreto 9.745/2019, art. 98, VI) , dentre elas, operações de reestruturação societária que envolvam fusão, cisão ou incorporação; e celebração de acordo de acionistas que contenha cláusulas que permitam, de qualquer forma, a assunção da maioria do capital votante por empresas estatais.
238. Levando-se em consideração o papel de acionista controlador, cabe ao Departamento de Governança e Avaliação de Estatais (art. 101 do Decreto 9.745/2019) : analisar as propostas, orientar e coordenar as atividades referentes a atos societários, remuneração de membros estatutários, processos de liquidação, avaliação da gestão e da governança das empresas estatais federais; operacionalizar a indicação e orientar os membros estatutários; e propor diretrizes e parâmetros de atuação alinhados às melhores práticas de governança corporativa.
239. Frise-se que não se afirma que a manifestação ministerial tenha o condão de interferir nos negócios da estatal, pois poderia significar abuso do poder de controle. Segundo a Organização para a Cooperação e Desenvolvimento Econômico (OCDE) , o governo não deve ser envolvido na administração diária das estatais, e sim permitir que tenham total autonomia operacional para atingir seus objetivos.
240. Para a OCDE, o principal meio para uma propriedade estatal ativa e informada é uma estratégia de propriedade clara e consistente, um processo estruturado de nomeação do conselho e um exercício efetivo dos direitos de propriedade. Qualquer envolvimento na administração diária das estatais deve ser evitado.
241. Entretanto, a efetividade, a credibilidade e a supervisão da governança das estatais dependerão, em grande medida, da habilidade da entidade proprietária em usar abertamente seus direitos como acionista e efetivamente exercer suas funções de propriedade nas estatais (Diretrizes da OCDE sobre governança corporativa para empresas de controle estatal, p. 14 e 17) .
242. Por fim, vale registrar que a jurisdição do TCU abrange os representantes da União ou do Poder Público na assembleia-geral das empresas estatais e sociedades anônimas de cujo capital a União ou o Poder Público participem, solidariamente, com os membros dos Conselhos Fiscal e de Administração, pela prática de atos de gestão ruinosa ou liberalidade à custa das respectivas sociedades, conforme o art. 5º, IX, da Lei 8.443/1992.
V.9 - Risco relativo à ausência de autorização do órgão regulador para bancos públicos
243. O art. 28, § 3º, II, da Lei 13.303/2016 dispõe que as empresas estatais estão dispensadas da observância de exigência de licitação nos casos em que a escolha do parceiro esteja associada a suas características particulares, vinculada a oportunidades de negócio definidas e específicas, justificada a inviabilidade de procedimento competitivo.
244. Consideram-se oportunidades de negócio a formação e a extinção de parcerias e outras formas associativas, societárias ou contratuais, a aquisição e a alienação de participação em sociedades e outras formas associativas, societárias ou contratuais e as operações realizadas no âmbito do mercado de capitais, respeitada a regulação pelo respectivo órgão competente, conforme definido no § 4º do citado art. 28 da Lei 13.303/2016.
245. No tocante à regulação do órgão competente, o § 2º do art. 237 da Lei 6.404/1976 prescreve que as instituições financeiras de economia mista poderão participar de outras sociedades, observadas as normas estabelecidas pelo Banco Central do Brasil.
246. Referida participação de instituições financeiras, de forma direta ou indireta, no capital de quaisquer sociedades sediadas no País ou no exterior, depende de prévia autorização do Banco Central, conforme o art. 8º da Resolução CMN 2.723, de 31/5/2000, com redação dada pela Resolução 4.062, de 29/3/2012.
247. Essa prévia autorização é excetuada para as participações societárias típicas de carteiras de investimento mantidas por bancos de investimento, bancos de desenvolvimento, agências de fomento e por bancos múltiplos com carteira de investimento ou de desenvolvimento.
248. Note-se que bancos de investimento são instituições financeiras de natureza privada, especializadas em operações de participação societária de caráter temporário, nos termos da Resolução CMN 2.624, de 29/6/1999, motivo pelo qual não necessitam de prévia autorização do Banco Central.
249. No entanto, essas participações de caráter temporário diferenciam-se de parcerias estratégicas, que são associações de longo prazo, não sendo consideradas operações típicas de bancos de investimento. Ademais, nos termos do § 2º do art. 8º da Resolução CMN 2.723/2000, somente serão admitidas participações em empresas que exerçam atividades complementares ou subsidiárias às da instituição participante.
250. Em representação formulada pelo Banco Central, o TCU foi informado sobre possíveis irregularidades relativas a participações indiretas do Banco do Brasil no capital de outras empresas, com destaque para a ausência de submissão das participações à autorização prévia do Banco Central (TC Processo 031.189/2019-9 - aguardando pronunciamento do gabinete do Min. Bruno Dantas) .
251. Os pedidos de autorização ao Banco Central para participação societária e para aumento percentual de participação devem ser instruídos com informações e justificativas circunstanciadas que contemplem, no mínimo, a descrição do objeto social e das atividades da sociedade participada, a análise da sinergia decorrente da participação e a adequação da participação acionária à estratégia de negócios da instituição participante, consoante o § 3º do art. 8º da Resolução CMN 2.723/2000.
252. A prévia autorização do Banco Central funciona como mecanismo para se evitar riscos de participações em negócios distintos dos reais objetivos da instituição financeira, devendo estar prevista nos normativos internos das estatais.
V.10 - Risco relativo à configuração de desestatização parcial
253. Usualmente, na formação de parcerias com setor privado, o controle do capital votante da nova empresa remanesce com o parceiro privado, de modo que tal empresa não integre a Administração Pública, não se submeta às mesmas regras da estatal, se mantendo estritamente enquadrada no regime de direito privado.
254. Nessa condição, conforme citações contidas no voto do Ministro Bruno Dantas de autoria de Rafael Schwind (Acórdão 1220/2016-TCU-Plenário) , o sócio estatal na nova empresa deverá se submeter a todos os limites que se aplicam a qualquer sócio privado, não podendo dispor de prerrogativas públicas no âmbito interno de tal empresa. A intenção é que se forme uma paridade no vínculo associativo, implicando ausência de poderes jurídicos diferenciados do sócio público em face do sócio privado.
255. Como mencionado no citado voto do Min. Bruno Dantas, utiliza-se, usualmente, o instrumento do acordo de acionistas, para viabilizar mecanismos para que o sócio público possa influenciar os rumos da nova companhia, a fim de que ela atinja os objetivos que serviram de fundamento para que o Estado se associasse ao empreendimento. Segundo Rafael Schwind (Participação estatal em empresas privadas: as 'empresas público-privadas'; tese de doutorado em direito; São Paulo: USP, 2014) :
'Tais mecanismos serão, em regra, o direito de eleger determinados conselheiros, a previsão de que deverá haver unanimidade em torno da aprovação de certas matérias - o que equivale a conceder ao Estado um direito de veto -, bem como a previsão de certas restrições à circulação de ações. (...) 
Assim, o acordo de acionistas firmado entre o sócio estatal e o sócio privado garantirá que o Estado, mesmo não tendo preponderância no controle da empresa, irá dispor de condições para influenciar determinadas decisões. Ainda que se trate de um instrumento de direito societário, terá objetivos nitidamente regulatórios. As prerrogativas previstas em favor do sócio estatal no acordo de acionistas são ao mesmo tempo mecanismos para o cumprimento de objetivos buscados pelo Estado e decorrência do apoio institucional aplicado pelo Estado no empreendimento. (...) 
Em termos teóricos, a utilização de um acordo de acionistas no âmbito de uma empresa público-privada reforça a constatação de que se trata de uma verdadeira parceria público-privada, de natureza societária, entre o Estado e a iniciativa privada, que se associam em torno de um empreendimento comum. Em vez de se valer de mecanismos impositivos, o Estado, em uma empresa público-privada, deverá negociar suas posições com o sócio privado.
Esse relacionamento de natureza societária se dará exatamente nos mesmos termos que ocorre em qualquer empresa privada. Nem poderia ser diferente, uma vez que a empresa público-privada não integra a estrutura estatal, e o Estado não tem preponderância no exercício do controle societário da companhia. Ao optar pela constituição de uma empresa público-privada em lugar de outros possíveis arranjos de intervenção na ordem econômica, o Estado faz uma opção consciente pelos mecanismos de direito privado, o que significa abrir mão de uma série de prerrogativas que eventualmente teria por outros meios.'  (grifos inseridos) 
256. Configurada dessa forma, sem que o poder de controle seja exercido pelo Estado, as contratações dessa empresa não serão submetidas à licitação e os seus empregados não serão contratados mediante a realização de concurso público.
257. É inegável que essa configuração de empresa privada e suas implicações podem configurar grande incentivo à constituição de inúmeras parcerias no âmbito das estatais. Além disso, apesar da distinção entre o desinvestimento puro e a parceria com alienação de controle, o fato é que os setores desinvestidos ou reorganizados para atuação em parceria saem da esfera do controle público.
258. Haveria então o risco de que, por meio da constituição de diversas parcerias numa determinada estatal, ocorresse um esvaziamento das atribuições da empresa-mãe ou estatal de primeiro grau.
259. Nos debates ocorridos quando do referendo sobre a manutenção da cautelar na citada ADI 5.624, chegou-se a cogitar, na fala do Ministro Relator Ricardo Lewandowski, 'perigo de se fatiar uma empresa de primeiro grau, uma estatal, uma empresa pública ou de economia mista, de tal maneira a ir criando subsidiárias até se esvaziar completamente o patrimônio da empresa'.
260. A preocupação do ministro é que seria uma forma de desfazer-se da estatal contornando a exigência de autorização legal e processo licitatório. Naturalmente, essa preocupação seria maior diante de desinvestimentos puros, tendo se ponderado, em tais debates, que se isso ocorresse representaria desvio de finalidade.
261. Recentemente, este TCU se debruçou exatamente sobre esse risco em um caso concreto. Tratou-se de representação sobre possível irregularidade, consistente no fato de que a Petrobras estaria desvirtuando decisões do STF, proferidas em sede das ADI 5.624, 5.846 e 5.924, ao criar subsidiárias, com o propósito de desmembrar a empresa-matriz para, em seguida, alienar seus ativos.
262. Os ativos em questão se tratavam de refinarias da Petrobras, cuja venda decorria, entre outras razões, de um Termo de Compromisso de Cessação (TCC) assinado pela empresa com o Cade, visando a desconcentração desse mercado e a atração de outros players capazes de alavancar investimentos em infraestrutura e gerar concorrência no mercado de refino de petróleo.
263. Além disso, os desinvestimentos da Petrobras nesse segmento estavam totalmente consonantes com a estratégia empresarial da estatal de redução do endividamento e busca de rentabilidade econômica com foco nas atividades relacionadas à exploração e à produção de petróleo em águas profundas.
264. A unidade técnica do TCU destacou que a Petrobras, na persecução de seu objeto social, detinha autorização legal para criar e para alienar empresas subsidiárias sem a necessidade de autorização legislativa específica. Do ponto de vista do processo competitivo para a venda, defenderam ser 'irrelevante se as alienações ocorrerem na forma de participações acionárias em subsidiárias ou se na forma de ativos/estabelecimentos'.
265. Quanto ao modelo de estruturação do negócio escolhido, de criar subsidiárias para viabilizar a venda desses ativos, segundo a unidade técnica, a Petrobras demonstrou que esta abordagem reduzia o risco percebido por investidores e, consequentemente, aumentava o interesse (e a competição do processo competitivo para a venda) e melhora a percepção de valor dos ativos.
266. Dessa forma, entenderam razoáveis os argumentos de que essa era a opção que gerava maior valor para a Petrobras, para seus acionistas (incluindo a União) , bem como maior segurança para o mercado, incluindo o consumidor.
267. Os argumentos da unidade técnica foram acolhidos pelo Tribunal, considerando o relator que, no caso concreto, a constituição de pessoas jurídicas para a transferência das unidades de negócios de refino era 'imprescindível'. No mérito, a representação foi julgada improcedente, conforme Acórdão 1952/2020-TCU-Plenário, relator Min. Walton Alencar Rodrigues.
268. Como se vê, um possível desvirtuamento de desinvestimentos e parcerias é um risco que sempre estará patente e poderá ser suscitado. Um eventual esvaziamento das atribuições ou do patrimônio da estatal seria possível se levado ao extremo o uso de parcerias e alienações.
269. No entanto, considerando a especificidade dos mercados em que estão inseridas as diversas empresas estatais, a realidade das finanças internas de cada empresa, o nível de competividade e inovações a que estão submetidas, entende-se que definir limites abstratos à constituição de parcerias ou à alienação de ativos, subsidiárias ou controladas, pode representar risco ainda maior à gestão de tais empresas.
270. São inúmeros os negócios que podem se configurar plenamente justificáveis, legítimos e adequadamente fundamentados na legislação, a análise dependeria essencialmente de cada caso concreto, tal qual o citado julgado recente deste Tribunal.
VI - CONCLUSÃO
271. Esta fiscalização teve como objetivo conhecer o processo de trabalho de parcerias estratégicas do Banco do Brasil, bem como a motivação, a governança e a sua respectiva aderência às normas e à jurisprudência do Tribunal de Contas da União, identificando os eventos de risco e os controles internos, conforme art. 238, I, do Regimento Interno do Tribunal.
272. Como resultado deste Levantamento, além da possibilidade de aprofundar o conhecimento acerca de atividades da unidade jurisdicionada relacionadas à sistemática de formação de parcerias estratégicas (capítulo II - itens 15 a 42 e capítulo III - itens 43 a 76) , foram indicados os riscos inerentes a esse processo de trabalho (capítulo IV - itens 77 a 114) .
273. Ademais, verificou-se a necessidade de identificar e relacionar os riscos, os requisitos legais e as decisões do TCU relativas ao tema, podendo servir de critérios para futuras avaliações do Tribunal sobre parcerias estratégicas realizadas ou a realizar por empresas estatais (capítulo V - itens 115 a 270) .
274. Considerando a relevância e a materialidade da formação de parcerias pelas empresas públicas, sociedades de economia mista e suas subsidiárias e tendo em vista a ausência de critérios e normativos a respeito do tema, considera-se pertinente o envio de cópia do acórdão, do voto e do relatório para conhecimento dos riscos e dos requisitos legais apontados aos bancos públicos, ao Ministério da Economia e à Secretaria de Coordenação e Governança das Empresas Estatais:
a) distinção entre desestatização, desinvestimento e formação de parceria por meio de alienação de controle (itens 121 a 139) ;
b) risco relativo à ausência de autorização legislativa para formação de parcerias estratégicas (itens 140 a 153) ;
c) risco relativo ao processo decisório de formação de parcerias - fragilidade dos mecanismos de governança (itens 154 a 165) ;
d) risco relativo à motivação insuficiente para enquadramento da inviabilidade de procedimento competitivo para realização da parceria estratégica (itens 166 a 178) ;
e) risco de não configuração de associação da parceria estratégica (itens 179 a 190) ;
f) risco de irregularidades na contratação direta (dispensa de licitação) da associação formada (itens 191 a 213) ;
g) risco de onerosidade excessiva no acordo de associação, acordo de acionistas e outros documentos societários da parceria (itens 214 a 226) ;
h) risco relativo à ausência de prévia manifestação do Ministério da Economia na realização de parceria estratégica (itens 227 a 242) ;
i) risco relativo à ausência de autorização do órgão regulador para bancos públicos (itens 243 a 252) ; e
j) risco relativo à configuração de desestatização parcial (itens 253 a 270) .
VII - PROPOSTA DE ENCAMINHAMENTO
275. Ante todo o exposto, submetem-se os autos à consideração superior, propondo:
a) . encaminhar cópia da matriz de riscos e do mapa de processos ao Banco do Brasil (peças 36 e 37) , informando-o dos principais riscos a seguir encontrados na sistemática de constituição de parcerias estratégicas da instituição financeira, que poderão levar à constituição de ações futuras de controle por parte desta corte, bem como subsidiar, em termos de critério, os processos subsequentes que versem sobre parcerias estratégicas a serem realizadas pelo Banco do Brasil:
1) . risco relativo à contratação por inexigibilidade de licitação de serviços técnicos especializados;
2) . risco relativo à condução de pontos relevantes do processo pelo assessor financeiro;
3) . risco relativo à ausência de metodologia de projetos na sistemática (IN 941) ;
4) . risco relativo ao baixo poder de influência das instâncias superiores do Banco do Brasil em etapas essenciais da sistemática; e
5) . risco relativo à ausência de previsão na sistemática de anuência do Ministério da Economia (Decreto 1.091/1994) ;
b) . informar ao Banco do Brasil, ao Ministério da Economia, à Secretaria de Coordenação e Governança das Empresas Estatais, à Caixa Econômica Federal, ao Banco do Nordeste do Brasil e ao Banco da Amazônia do acórdão que vier a ser proferido, em face da similaridade dos assuntos ora tratados com as estratégias das instituições financeiras relacionadas a desinvestimentos e parcerias estratégicas, especialmente os riscos e os requisitos legais indicados a seguir, destacando que o relatório e o voto que fundamentam a deliberação ora encaminhada podem ser acessados por meio do endereço eletrônico www.tcu.gov.br/acordaos:
1) distinção entre desestatização, desinvestimento e formação de parceria por meio de alienação de controle;
2) risco relativo à ausência de autorização legislativa para formação de parcerias estratégicas;
3) risco relativo ao processo decisório de formação de parcerias (fragilidade dos mecanismos de governança) ;
4) risco relativo à motivação insuficiente para enquadramento da inviabilidade de procedimento competitivo para realização da parceria estratégica;
5) risco de não configuração de associação da parceria estratégica;
6) risco de irregularidades na contratação direta (dispensa de licitação) da associação formada;
7) risco de onerosidade excessiva no acordo de associação, acordo de acionistas e outros documentos societários da parceria;
8) risco relativo à ausência de prévia manifestação do Ministério da Economia na realização de parceria estratégica;
9) risco relativo à ausência de autorização do órgão regulador para bancos públicos; e
10) risco relativo à configuração de desestatização parcial;
c) apor a chancela de sigilo às peças 15 a 19, 24, 28, 32, 33, 36 e 37 destes autos, por revelarem informações sensíveis, sigilosas ou estratégicas do Banco do Brasil; e
d) arquivar o presente processo, com fundamento no art. 169, inciso III, do Regimento Interno do Tribunal."
É o relatório.

Aline Crivelari (OAB/SP 230.844) e outros, representando Banco do Brasil S.A.

Não atuou.

RELATÓRIO DE LEVANTAMENTO. PARCERIAS ESTRATÉGICAS DO CONGLOMERADO DO BANCO DO BRASIL S.A. PROCESSO DE TRABALHO, motivação, governança e aderência às normas e à jurisprudência do Tribunal de Contas da União. IDENTIFICAÇÃO DOS EVENTOS DE RISCO E CONTROLES INTERNOS EXISTENTES. riscos da sistemática de formação de parcerias estratégicas do banco do brasil. riscos gerais e requisitos legais para formação de parcerias por empresas estatais. envio da matriz de riscos e mapa de processos ao banco do brasil. informação acerca dos riscos gerais e requisitos legais aos órgãos e entidades relacionados. arquivamento.

RELATÓRIO DE LEVANTAMENTO (RL)

Secretaria de Controle Externo do Sistema Financeiro Nacional e dos Fundos de Pensão (SecexFinanças).

Cuidam os autos de fiscalização, na modalidade levantamento, com o objetivo de conhecer a sistemática processual de formação de parcerias estratégicas com empresas privadas pelo Banco do Brasil S.A. (BB) e suas subsidiárias, bem como a motivação, a governança e a sua respectiva aderência às normas e à jurisprudência do Tribunal de Contas da União, identificando os eventos de risco e os controles internos existentes.
Outra vertente deste trabalho é a análise dos aspectos fundamentais para a formação de parcerias estratégicas por empresas públicas, sociedades de economia mista e suas subsidiárias, abordando legislação, doutrina e decisões desta Corte, haja vista a ausência de posicionamento pacífico do Tribunal sobre o tema.
De acordo com o próprio Banco do Brasil, parceria estratégica é a associação de longo prazo entre duas ou mais empresas que buscam, sem prejuízo de suas estratégias individuais, complementaridade para incrementar os seus negócios, reduzir custos, compartilhar riscos e benefícios, ampliar sua capilaridade e/ou alavancar capacitações, visando ser mais competitivas no mercado, em alinhamento com os pressupostos estabelecidos pelo banco.
Os trabalhos seguiram as Normas de Auditoria do TCU e as orientações do Roteiro de Levantamento deste Tribunal, aprovado pela Portaria-Segecex 24/2018. A metodologia adotada pela equipe de fiscalização contemplou a realização de reuniões virtuais, via MS Teams, com os gestores das diversas áreas envolvidas no processo e com órgãos externos ao Banco do Brasil, além de análise documental e de dados, bem como técnicas de diagnóstico visando sistematizar as informações relativas ao objeto fiscalizado, estabelecer prioridades e detectar riscos. 
Em suma, o presente trabalho resultou em três diferentes produtos: Análise Stakeholder, Mapeamento de Processos e Avaliação de Riscos, sendo os dois primeiros itens objetos da fase de planejamento e o último culminando na matriz de risco, insumo principal da proposta de encaminhamento da unidade instrutora. 
Como bem pontuou a SecexFinanças, vale ressaltar o que orienta o item 1.3.2 do "Roteiro de Auditoria de Gestão de Riscos" a respeito da abordagem de riscos em trabalhos de levantamentos no âmbito deste Tribunal:
"Avaliação de riscos relacionados a um objeto específico de controle externo, com o objetivo de revelar as áreas desses objetos que estão expostas a riscos significativos, analisar como a gestão responde a esses riscos, com vistas a priorizá-las para futuros trabalhos, bem como avaliar a viabilidade da realização de fiscalizações." (grifo meu) 
Atenta a isso, a unidade instrutora identificou e apreciou os riscos potencialmente impedidores para o alcance dos objetivos do processo de formação de uma parceria estratégica, notadamente sob as perspectivas da probabilidade de ocorrência e da magnitude do impacto daqueles eventos nos objetivos pretendidos. Com isso, ao segregar os riscos de maior relevância, identificaram-se e avaliaram-se as ações adotadas para mitigá-los, incluindo os controles internos existentes. 
Insta informar que o risco é uma função tanto da probabilidade como das consequências; assim, o chamado nível de risco inerente - NRI (antes das respostas adotadas pela administração) é evidenciado pela combinação da probabilidade de ocorrência do evento e de suas potenciais repercussões, em termos da magnitude desses efeitos nos objetivos.
Segundo o "Referencial básico de gestão de riscos do TCU", em análises qualitativas e semiquantitativas, considerando que a lógica subjacente seja que o nível de risco é proporcional tanto à probabilidade como ao impacto, a função 'Risco' será essencialmente um produto dessas variáveis.
Contudo, essa relação simples pode não refletir relações não lineares, sendo necessário, assim, incluir um fator de ponderação para um dos componentes (probabilidade ou impacto) , de modo a atingir a escala relativa necessária entre eles. Além disso, um operador exponencial pode ser necessário para um ou ambos os componentes.
Antes de adentrar o exame dos riscos propriamente ditos, importante discorrer brevemente sobre a sistemática para formação de parcerias estratégicas no âmbito do Banco do Brasil, bem como a sua previsão legal, relacionando, também, tais parcerias com o interesse público da existência do banco.
O quadro a seguir resume as participações societárias relevantes do Banco do Brasil em empresas privadas:
	PARCERIAS ESTRATÉGICAS DO CONGLOMERADO DO BANCO BRASIL

	Participação acionária
	Parceria Estratégica
	Empresa Parceira
	Características/Negócios

	BB (49,99%) 
	Banco Votorantim S.A. (BV) 
	Votorantim Finanças
	Banco múltiplo que atua nos segmentos de varejo, atacado e gestão de patrimônio (Wealth Management) .

	BV (100%) 
	Promotiva S.A. (Subsidiária do BV) 
	BV
	Promotora de vendas de produtos financeiros do BB, responsável pela gestão do canal correspondente da rede Mais BB.

	BB Elo Cartões (28,65%) 
	Cielo S.A.
	Columbus Holdings (Banco Bradesco) e outros
	Prestação de serviços de credenciamento de estabelecimentos comerciais, para aceitação de cartões de crédito e débito, adquirência.

	BB Elo Cartões (49,99%) 
	Elo Participações Ltda. (Elopar) 
	Bradescard Elo Participações (Bradesco) 
	A EloPar é uma holding de participação com atuação em meios de pagamentos, loyalty e banco.

	BB Elo Cartões (22%) 
	Cateno Gestão de Contas de Pagamento
	Cielo (Bradesco) 
	A empresa tem como objetivo criar a gerir soluções tecnológicas para a indústria de meios de pagamento.

	Kartra Participações - subsidiária da Elopar (100%) 
	Banco Digio S.A.
	Bradesco
	É um banco múltiplo com plataforma corebanking, que está sendo adaptada para novas funções relacionadas a atuação digital.

	Elopar (100%) 
	Livelo S.A.
	Bradesco
	Parceria para melhorar a eficiência operacional de seus programas de fidelidade por meio de sinergias entre os dois bancos.

	Elopar (100%) 
	Alelo S.A.
	Bradesco
	Emissão, administração, gestão e prestação de serviços de meios de pagamentos e cartões pré-pagos.

	Elopar (99,995%) 
	Elo Serviços S.A.
	Bradesco
	Prestação de serviços relacionados a soluções e meios de pagamento, inclusive através de meios eletrônicos.

	Elopar (99,99%) 
	Movera Serviços e Empreendedorismo
	Bradesco
	Atua no mercado de microfinanças, principalmente com Microcrédito Produtivo Orientado.

	Elopar (99,99%) 
	IBI Promotora de Venda Ltda.
	Bradesco
	Prestação de serviços de promoção de vendas de representante e correspondente de instituições financeiras no país.

	BB (12,52%) 
	Tecnologia Bancária S.A.
	Itáu/ Bradesco/ Santander/ Caixa Participações
	A TecBan é especializada na gestão de redes de autoatendimento bancário, tendo como principal foco a atuação como rede complementar dos bancos.

	BB-BI (6,67%) 
	Galgo Sistema de Informação S.A.
	Condomínio de instituições do mercado financeiro
	O sistema Galgo padroniza e centraliza a transferência de informações de fundos de investimento e carteiras administradas.

	BB (20%) 
	Gestora de Inteligência de Crédito S.A. (Quod) 
	CEF/Bradesco Itaú/Santander
	Gestão de dados financeiros e não financeiros de PF e PJ; e outro serviços.

	BB Corretora de Seguros (49,99%) 
	Ciclic Corretora de Seguros S.A.
	PGF do Brasil 2
	Atuação no ambiente digital, com foco na comercialização de produtos de seguridade.

	BB Seguros Participações (49,9%) 
	Brasilprev Seguros e Previdência S.A.
	PGF do Brasil
	Os negócios de previdência complementar aberta estão concentrados na Brasilprev.

	BB Seguros Participações (49,99%) 
	BB Mapfre Participações S.A.
	Mapfre Brasil Participações
	Atuação com seguros de pessoas, rural e habitacional, produtos cuja colocação encontra força junto à base de clientes do Banco do Brasil.

	BB Seguros Participações (49,99%) 
	Brasilcap Capitalização S.A.
	Icatu Seguros e Aliança da Bahia
	A companhia atua com produtos de capitalização nas modalidades PM (pagamento mensal) , PU (pagamento único) e títulos de incentivo.

	BB Seguros Participações (49,99%) 
	Brasildental Operadora de Planos Odontológicos S.A.
	Odontoprev
	Tem o objetivo de desenvolver, divulgar, e por meio da BB Corretora, distribuir e comercializar planos privados de assistência odontológica sob a marca BB Dental.

	BB Mapfre Participações (100%) 
	Brasilseg Companhia de Seguros S.A.
	Mapfre Brasil Participações
	Operações de seguro de danos e de pessoas, em qualquer de suas espécies, e outras modalidades de seguros e atividades permitidas.

	BB Mapfre Participações (100%) 
	Aliança do Brasil Seguros S.A.
	Mapfre Brasil Participações
	Operações de seguro de danos e de pessoas, e outras modalidades de seguros e atividades permitidas, podendo participar de outras sociedades no Brasil e no exterior.

II
Primeiramente, há que esclarecer que, a despeito de não haver autorização direta para participação do Banco do Brasil em empresas privadas, atualmente, as estatais podem se valer da exceção criada pelo § 3º do art. 2º da Lei 13.303/2016 (Lei das Estatais) , o qual permite operações de tesouraria, adjudicação de ações em garantia e participações autorizadas pelo Conselho de Administração em linha com o plano de negócios da empresa pública, da sociedade de economia mista e de suas respectivas subsidiárias.
Impende ressaltar que a mencionada exceção foi também trazida pelo § 1º do art. 8º do Decreto 8.945/2016, que regulamenta a Lei das Estatais:
"§ 1º A necessidade de autorização legal para participação em empresa privada não se aplica a operações de tesouraria, adjudicação de ações em garantia e participações autorizadas pelo Conselho de Administração em linha com o plano de negócios da empresa estatal" (grifos meus) 
Como tratei nos autos do TC Processo 031.189/2019-9, que cuida de representação a respeito de possíveis irregularidades ocorridas no Banco do Brasil, relacionadas à participação indireta no capital de outras empresas sem autorização legislativa, e que foi julgado recentemente por meio do Acórdão 3060/2020-TCU-Plenário, é possível a utilização da autorização disposta no § 3º do art. 2º da Lei 13.303/2016, todavia com cautela e devidamente motivada pelas empresas estatais.
A unidade instrutora entende que o vasto conjunto de documentos de planejamento apresentados pelo Banco do Brasil satisfaz, em tese, a exigência da legislação relativa ao plano de negócios. Alerta, todavia, que eventual enquadramento deve ser devidamente justificado e demonstrado para cada projeto de parceria estratégica pretendida, com menção explícita pelo Conselho de Administração sobre o alinhamento da participação societária com o plano de negócios da companhia, para efetivamente enquadrar-se na exceção e suprir a ausência de autorização legislativa, conforme o art. 37, XX, da Constituição Federal de 1988.
No que se refere ao interesse público da atuação do Banco do Brasil, a unidade instrutora relembra que este se manifesta por meio do alinhamento entre seus objetivos e aqueles de políticas públicas, na forma explicitada na carta anual, subscrita pelos membros do Conselho de Administração, em linha com o art. 8º, § 1º, da Lei 13.303/2016, em atendimento ao interesse coletivo ou ao imperativo de segurança nacional que justificou a autorização para sua criação. 
Em sua carta anual de 2020, o Banco do Brasil informa que atua em políticas públicas por meio de serviços financeiros disponíveis aos seus clientes, assim como participa de programas, projetos e iniciativas da administração pública, oferecendo soluções personalizadas que auxiliam no atendimento às demandas sociais.
Nesse contexto, fica corroborada a atuação híbrida do Banco do Brasil, típica de uma sociedade de economia mista: ao tempo em que exerce papel de agente empresarial, atuando como uma instituição financeira típica em negócios de atacado e varejo, atua sob a perspectiva de relevante interesse coletivo, executando políticas públicas de agronegócio e desempenhando atribuições de agente financeiro do Governo Federal.
Outro ponto importante tratado pela unidade instrutora em seu trabalho diz respeito à distinção entre desestatização, desinvestimento e formação de parceria por meio de alienação de controle. Tal diferenciação é de extrema importância no entendimento dos riscos associados às parcerias estratégicas, haja vista os diversos rumos que a concretização desses negócios pode seguir, levando em consideração os enfoques operacionais, contábeis, tributários e jurídicos.
Em apertada síntese, a constituição de parceria é, geralmente, uma forma de desinvestimento, na situação em que ocorre a alienação, por parte da estatal do controle, de uma subsidiária para o parceiro privado, de modo a configurar uma empresa privada, com intenção apenas de alterar sua forma de atuação no segmento relacionado, mantendo sua atuação no mercado. 
Dito de outra forma, mesmo perdendo o controle da subsidiária, a intenção nessas parcerias é, usualmente, a conquista de mercado e, provavelmente, viabilização de alguma concentração no segmento, tendo em vista que as condições e os requisitos do negócio estarão necessariamente atrelados aos atributos de complementaridade vislumbrados pela estatal em um parceiro, com o objetivo de suprir suas deficiências, lacunas e limitações.
Dessa característica usual das parcerias estratégicas decorre a conclusão à qual chega a unidade instrutora pela desnecessidade da busca da competitividade a qualquer custo em eventual processo de seleção, em linha com o art. 28, § 3º, inciso II da Lei 13.303/2016, o qual dispensa a licitação nos casos em que a escolha do parceiro esteja associada a suas características particulares, vinculada a oportunidades de negócio definidas e específicas, justificada a inviabilidade de procedimento competitivo.
III
A unidade instrutora realizou minucioso trabalho de mapeamento do fluxo do processo de formação de parceira estratégica no âmbito do Banco do Brasil, cujo resultado foi acostado aos autos à peça 37. Em resumo, o processo se divide em cinco etapas: (i) proposição da operação; (ii) contratação de serviços técnicos especializados; (iii) seleção de potenciais parceiros; (iv) negociação; e (v) formalização e fechamento.
Como resultado da análise dos riscos desse processo, foi identificado um total de trinta e três eventos, sendo vinte e três de nível inerente médio e dez de nível alto, os quais estão detalhados na Matriz de Riscos à peça 36, juntamente com as respectivas ações de tratamento adotadas pelo banco. O conhecimento de todos esses riscos é de extrema importância não apenas para o Tribunal, como subsídio para o planejamento de suas ações de controle, mas também para a unidade jurisdicionada, que tem a obrigação de administrá-los.
Insta salientar que os resultados da avaliação dos riscos por parte da equipe do TCU diferem daqueles trazidos pelo próprio Banco do Brasil. Para estes gestores, dos trinta e três riscos identificados, treze são considerados de nível baixo, dezenove de nível médio e apenas um de nível alto. Em nenhum dos riscos a avaliação do BB foi mais rígida que a da equipe de fiscalização, tendo sido detectados apenas quinze riscos de nível equivalente quando comparadas as duas avaliações.
Ao se analisarem os riscos agrupados por etapa do processo, alguns tópicos merecem destaque. Na etapa relativa à "contratação de serviços técnicos especializados", dos quatro riscos identificados, destaco a possibilidade de direcionamento na escolha da contratada por inexigibilidade, considerado de nível inerente alto, notadamente em razão do significativo (e de difícil reversão) impacto nos objetivos estratégicos do banco.
Quanto a esse ponto, nos casos concretos, não foi detectada a presença de expedientes mitigadores do risco de direcionamento, ou seja, muito embora todas as contratações desses serviços tenham sido efetuadas com suporte na inexigibilidade de licitação, amparadas no art. 30, II, da Lei das Estatais, não há qualquer mecanismo que ao menos dê a segurança de que o trabalho do fornecedor escolhido é essencial e indiscutivelmente o mais adequado à plena satisfação do objeto do contrato, em cumprimento ao § 1º do citado inciso.
No entender da unidade instrutora, quando não for o caso estrito de inexigibilidade, a melhor forma de atender aos princípios norteadores inseridos no art. 31 da Lei 13.303/2016 seria pela adoção de procedimento licitatório, aventando-se, todavia, a possibilidade de normatizar rito próprio "que se aproxime ao máximo das etapas descritas nos processos licitatórios, ajustando os procedimentos para os quais não seja possível cumprir sem prejuízo ao negócio. "
Sendo assim, ante a constatação da ausência de mecanismos alternativos à contratação por inexigibilidade ou a previsão de que seja adotado algum processo estruturado de seleção do prestador de serviços técnicos especializados por parte do Banco do Brasil, resta claramente caracterizado o alegado risco.
Já a etapa "seleção de potenciais parceiros" agregou onze riscos, sendo dois de nível inerente alto e nove de nível médio, aqueles relacionados ao vazamento de informações para o mercado e ao baixo poder de influência das instâncias superiores nas etapas intermediárias. 
Essa etapa, além de ser a mais sensível à ocorrência de eventos que afetem a realização ou alcance dos objetivos - haja vista ser a responsável por um terço dos riscos encontrados -, é fase determinante do processo, uma vez que tenciona prospectar o melhor parceiro disponível no mercado com interesses convergentes com os pretendidos pelo Banco do Brasil.
No que se refere ao vazamento de informações para o mercado, considerada de média probabilidade e alto impacto pela unidade instrutora e pelo próprio banco (resultando em NRI alto) , o BB afirma que é previsão da IN 941-2, item 1.1, que os funcionários adotem medidas e condutas atenuantes, tais como a assinatura do termo de confidencialidade e conflito de interesses, bem assim a ciência e assinatura do código de ética e normas de conduta do banco.
Por sua vez, é digno de ênfase o baixo poder de influência das instâncias superiores nas etapas intermediárias do processo, também considerado de alto nível de risco inerente.
Em que pese a necessidade de autorização do Conselho de Administração do Banco do Brasil para que a participação em empresas privadas se enquadre na exceção prevista no § 3º do art. 2º da Lei 13.303/2016, foi verificado que este conselho atua somente nos estágios finais do processo, após numerosas decisões impactantes, tanto do ponto de vista operacional quanto financeiro.
Como bem assinalado pela unidade instrutora, tal procedimento não condiz com o disposto na política específica de participações societárias do Banco do Brasil, especialmente no que concerne à adoção de modelo de decisão colegiada, tanto na avaliação, quanto na deliberação sobre investimentos, desinvestimentos, incorporações, cisões e fusões em participações societárias, bem como à segregação das atividades de prospecção e de avaliação das citadas operações. 
Muito embora haja certa distinção entre a formação de parceira estratégica e a alienação de ativos, considero relevante trazer à tona a preocupação por mim externada quando da análise da sistemática de desinvestimentos do Banco do Brasil, objeto do TC Processo 015.759/2019-9, o qual teve seu primeiro julgamento por meio do Acórdão 871/2020-TCU-Plenário.
Naquela oportunidade, foram trazidos à discussão os potenciais riscos de falha de governança em vista da inexistência de previsão acerca da manifestação das instâncias decisórias competentes (Conselho Diretor, Conselho de Administração e Assembleia Geral) em alguns estágios da negociação da alienação de ativos do banco.
Entre outros apontamentos, a sistemática é considerada falha ao não prever pronunciamento das instâncias colegiadas em etapas intermediárias consideradas críticas. Considerei, no mínimo, desejável a definição de alçadas adequadas de governança, bem como o estabelecimento de regras para aperfeiçoar a tomada de decisão, a partir do fornecimento de elementos mínimos e a apresentação de possíveis alternativas de solução.
Dessa forma, razoável, senão mandatório, exigir participação de um dos órgãos diretivos do Banco do Brasil na aprovação das etapas intermediárias do processo, bem como que se estabeleçam regras para que essa participação ocorra de maneira informada, refletida e desinteressada, em homenagem às melhores práticas de governança do mercado, também exigidas nos normativos internos do banco.
Coerente a SecexFinanças em sua manifestação, salientando a aplicação da regra de decisão negocial (business judgement rule) , na qual a definição dos níveis adequados de governança e de regras específicas para tomada de decisão com base em informações razoavelmente necessárias são importantes não só para companhia, mas, também, para isenção ou atenuação da responsabilidade do administrador em caso de insucesso em alguma operação societária.
Mais uma vez, importa dizer que impropriedades semelhantes foram exaustivamente discutidas no bojo do processo relativo aos desinvestimentos da Petrobras (TC Processo 013.056/2016-6, julgado por intermédio do Acórdão 442/2017-TCU-Plenário) , por motivos semelhantes aos identificados no TC Processo 015.759/2019-9, notadamente, pela ausência de submissão de parcela significativa de atos relacionados à venda de ativos à deliberação de órgãos diretivos.
Portanto, aquiesço à conclusão da unidade instrutora pela necessidade de manifestação do Conselho de Administração antes da escolha do parceiro e conclusão do negócio, em homenagem às boas práticas de governança corporativa, aos princípios da administração pública e aos preceitos da Lei 13.303/2016 e do Decreto 8.945/2016, devendo estar explícito, nos documentos relativos à aprovação da parceria pelo Conselho, o alinhamento com o plano de negócios da estatal.
Do mesmo modo, anuo integralmente às conclusões referentes aos demais riscos identificados pela unidade instrutora em seu exame técnico, uma vez que já foram por ela tratados com a profundidade e detalhamento necessários. Assim considero desnecessário tecer considerações adicionais.
IV
Contudo, destaco, por derradeiro, dentre os riscos gerais para formação de parceiras estratégicas por empresas estatais, o relativo a irregularidades na contratação direta (dispensa de licitação) da associação formada.
É pacífico neste Tribunal que o Estado não pode se valer de técnicas societárias com a finalidade de burlar o regime constitucional aplicável às empresas estatais. No bojo da deliberação que culminou no Acórdão 1220/2016-TCU-Plenário, reforcei o entendimento pela impossibilidade de contratação direta de empresa com participação estatal minoritária, controlada por acordo de acionistas.
Defendi em variadas ocasiões, sobretudo no voto condutor da mencionada decisão, que o exercício pelo Estado da preponderância do poder de controle numa empresa público-privada importa na sua caracterização como uma sociedade de economia mista de fato.
Dessa forma, é preocupação legítima da unidade instrutora a real necessidade de distinguir em que medida a formação de parceria estratégica e a relação da nova empresa formada com a estatal diferem das situações do precedente acima mencionado. Como bem pontuado, a distinção precípua restringe-se ao fato de que as novas empresas constituídas com as eventuais parcerias de estatais na área financeira devem oferecer produtos e serviços diretamente aos usuários dos serviços do banco e não à pessoa jurídica representativa da empresa estatal. 
Em outras palavras, entende-se que, na esfera do vínculo entre a estatal e nova empresa legitimamente constituída em parceria com setor privado, as relações contratuais devem estar exclusivamente relacionadas à atuação conjunta de ambas no negócio da estatal, sendo defesa a configuração de hipótese de mera prestação de serviços e contraprestação remuneratória.
V
Em vista do exposto, como proposta de encaminhamento, a unidade instrutora sugere o envio de cópia da matriz de riscos e do mapa de processos ao Banco do Brasil (peças 36 e 37) , informando-o dos principais riscos encontrados na sistemática de formação de parcerias estratégicas da instituição financeira, os quais poderão levar à constituição de ações futuras de controle por parte desta Corte, bem como subsidiar, em termos de critério, os processos subsequentes que versem sobre o tema.
Propôs, ainda, informar o Banco do Brasil, o Ministério da Economia, a Secretaria de Coordenação e Governança das Empresas Estatais, a Caixa Econômica Federal, o Banco do Nordeste do Brasil e o Banco da Amazônia acerca dos riscos gerais identificados nos processos de formação de parceiras estratégicas no âmbito das empresas estatais como um todo, haja vista a similaridade dos assuntos aqui tratados com os interesses dos referidos órgãos e entidades.
Menciono, por fim, memorial do Banco do Brasil encaminhado a meu gabinete no dia 27 de novembro (peças 53 e 54) . O Banco do Brasil solicita que todo o relatório seja revisitado visto que alguns riscos não mais subsistem e outros receberam o devido tratamento, de forma que restaram atenuados em termos de impacto e probabilidade. 
Há que se registrar que este é um processo de fiscalização do tipo levantamento, o qual buscou compor um retrato dos riscos envolvidos na sistemática de parceria estratégica, conforme determinada situação encontrada pela equipe de fiscalização. O principal intuito do trabalho foi o de aperfeiçoar os processos do Banco do Brasil nesta temática. Mas intentou-se, também, induzir melhorias em processos similares de outras organizações, de forma que a decisão possa servir de norte para as estatais. O fato de o banco ter, desde então, identificado possibilidades de melhoria confirma que o trabalho já surtiu alguns dos frutos esperados, visto que a missão do Tribunal é, acima de tudo, aprimorar a Administração Pública.
Feitos esses apontamentos, e convicto de que a gestão de riscos deve ser parte de todos os processos e da tomada de decisões em todos os níveis da organização, acolho integralmente as análises da unidade instrutora, as quais incorporo às minhas razões de decidir, realizando tão somente pequenos ajustes no encaminhamento proposto.
	Ante o exposto, voto por que o Tribunal adote o Acórdão que ora submeto à deliberação deste Colegiado.
TCU, Sala das Sessões Ministro Luciano Brandão Alves de Souza, em 2 de dezembro de 2020.
Ministro BRUNO DANTAS 
Relator